ACORDAO-COMPLETO-2395934

ACÓRDÃO 1249/2020 ATA 17/2020 - PLENÁRIO

VISTOS, relatados e discutidos os recursos de reconsideração interpostos contra o Acórdão 382/2018-TCU-Plenário.
ACORDAM os ministros do Tribunal de Contas da União, reunidos em sessão do Plenário, ante as razões expostas pela relatora, e com fundamento nos arts. 32 e 33 da Lei 8.443/1992, 171, parágrafo único, e 281 do Regimento Interno e na Súmula TCU 145, em:
9.1. conhecer dos recursos de reconsideração de Francisca Rafaela Uchoa de Mesquita e Mikael Rodrigues de Oliveira, aproveitando-os em favor de Armênia Uchoa de Mesquita e Francisco Armen Uchoa de Mesquita, e dar-lhes provimento a fim de:
9.1.1. afastar a condenação em débito desses responsáveis e as penalidades a eles aplicadas (subitens 9.2, 9.3 e 9.8 do Acórdão 382/2018-TCU-Plenário) ;
9.1.2. excluí-los da relação processual;
9.2. conhecer dos recursos de reconsideração de Sílvia Helena Cezário Araújo e Valdemar Araújo da Silva Filho e negar-lhes provimento;
9.3. retificar, por inexatidão material, o subitem 9.2 do Acórdão 382/2018-TCU-Plenário, com o objetivo de indicar que a condenação em débito deve ocorrer de forma solidária;
9.4. em consequência do disposto nos subitens 9.1 a 9.3, acima, dar a seguinte redação à parte inicial do subitem 9.2 do Acórdão 382/2018-TCU-Plenário:
"9.2. com fundamento nos arts. 1º, inciso I, 16, inciso III, alíneas "c" e "d", e 19 da Lei 8.443/1992, julgar irregulares as contas de Valdemar Araujo da Silva Filho, Silvia Helena Cezario Araujo, da Construtora Lazio Ltda. e de seu sócio e administrador José Randal de Mesquita Neto, condenando-os, solidariamente, ao pagamento do débito discriminado a seguir, atualizado monetariamente e acrescido dos juros de mora devidos, calculados desde a data de ocorrência indicada até sua efetiva quitação, na forma da legislação vigente, fixando o prazo de 15 (quinze) dias, a contar do recebimento da notificação, para que seja comprovado, perante este Tribunal, o recolhimento da quantia ao Fundo Nacional de Desenvolvimento da Educação (FNDE) , nos termos do art. 23, inciso III, alínea 'a', da referida Lei c/c o art. 214, inciso III, alínea 'a', do Regimento Interno do TCU: (...) "
9.5.  dar ciência desta deliberação aos recorrentes e aos demais destinatários da deliberação original, incluindo o procurador-chefe da Procuradoria da República no Estado do Ceará (subitens 9.9 e 9.10 do Acórdão 382/2018-TCU-Plenário) .

Recursos de reconsideração interpostos contra acórdão que, entre outras medidas, julgou irregulares as contas dos responsáveis e condenou-os ao pagamento de débito e de multa em razão de irregularidades na aplicação de recursos do Programa Nacional de Apoio ao Transporte do Escolar  Pnate.

Fundo Nacional de Desenvolvimento da Educação - FNDE e Município de Pindoretama/ CE.

3. Recorrentes: Francisca Rafaela Uchoa de Mesquita (CPF XXX.689.923-XX), Mikael Rodrigues de Oliveira (CPF XXX.906.553-XX), Sílvia Helena Cezário Araújo (CPF XXX.644.083-XX) e Valdemar Araújo da Silva Filho (CPF XXX.542.733-XX).
3.1. Responsáveis: Armênia Uchoa de Mesquita (CPF XXX.862.363-XX), Francisca Rafaela Uchoa de Mesquita (CPF XXX.689.923-XX), Francisco Armen Uchoa de Mesquita (CPF XXX.849.933-XX), José Randal de Mesquita Neto (CPF XXX.457.223-XX), Mikael Rodrigues de Oliveira (CPF XXX.906.553-XX), Silvia Helena Cezario Araujo (CPF XXX.644.083-XX), Valdemar Araujo da Silva Filho (CPF XXX.542.733-XX) e Construtora Lazio Ltda. (atual denominação Construtora La Zio Eireli - CNPJ 10.697.540/0001-20).

13.1. Ministros presentes: José Mucio Monteiro (Presidente), Walton Alencar Rodrigues, Benjamin Zymler, Augusto Nardes, Aroldo Cedraz, Raimundo Carreiro, Ana Arraes (Relatora), Bruno Dantas e Vital do Rêgo.
13.2. Ministros-Substitutos presentes: Augusto Sherman Cavalcanti, Marcos Bemquerer Costa, André Luís de Carvalho e Weder de Oliveira.

ACORDAO-COMPLETO-2415360

Acórdão 2019/2020 - Plenário

ACORDAO-COMPLETO-2517945

Acórdão 2810/2021 - Plenário

ANA ARRAES

ministro Bruno Dantas.

Adoto como relatório a instrução elaborada na Secretaria de Recursos - Serur, que foi acolhida por dirigente daquela unidade técnica, atuando por delegação de competência, e por representante do Ministério Público junto ao Tribunal - MPTCU (peças 274/5 e 281) :
"INTRODUÇÃO
1.	Trata-se de recursos de reconsideração interpostos por Francisca Rafaela Uchoa de Mesquita (peças 214-215) , Mikael Rodrigues de Oliveira (peça 225) , Silvia Helena Cezário Araújo (peças 196-200) e Valdemar Araújo da Silva Filho (peças 236-243) contra o Acórdão 382/2018-TCU-Plenáriolenário (peça 144) , de relatoria do Ministro Bruno Dantas, com o seguinte teor:
ACORDAM os Ministros do Tribunal de Contas da União, reunidos em sessão do Plenário, ante as razões expostas pelo Relator, em:
9.1. considerar Francisco Armen Uchoa de Mesquita, Francisca Rafaela Uchoa de Mesquita e Silvia Helena Cezario Araújo revéis, para todos os efeitos, dando-se prosseguimento ao processo, nos termos do art. 12, § 3º, da Lei 8.443/1992;
9.2. com fundamento nos arts. 1º, inciso I, 16, inciso III, alíneas 'c' e 'd', e 19, da Lei 8.443/1992, julgar irregulares as contas de Valdemar Araújo da Silva Filho, Silvia Helena Cezario Araújo, Mikael Rodrigues de Oliveira, da Construtora Lazio Ltda. e de seus sócios e administradores Francisco Armen Uchoa de Mesquita, Jose¿ Randal de Mesquita Neto, Armênia Uchoa de Mesquita e Francisca Rafaela Uchoa de Mesquita, condenando-os ao pagamento do débito discriminado a seguir, atualizado monetariamente e acrescido dos juros de mora devidos, calculado desde a data de ocorrência indicada ate¿ sua efetiva quitação, na forma da legislação vigente, fixando o prazo de 15 (quinze) dias, a contar do recebimento da notificação, para que seja comprovado, perante este Tribunal, o recolhimento da quantia ao Fundo Nacional de Desenvolvimento da Educação (FNDE) , nos termos do art. 23, inciso III, alínea 'a', da referida Lei, c/c o art. 214, inciso III, alínea 'a', do Regimento Interno do TCU:
	Data da Ocorrência
	Valor Original (R$) 

	14/5/2013
	2.011,73

	15/5/2013
	19.745,26

	27/6/2013
	35.600,14

	24/7/2013
	32.362,83

	16/9/2013
	18.083,59

	24/10/2013
	33.687,78

	11/11/2013
	16.843,89

9.3. com fundamento no art. 57 da Lei 8.443/1992, aplicar aos responsáveis enumerados no item 9.2 multa individual no valor de R$ 20.000,00 (vinte mil reais) , atualizado monetariamente desde a data do presente acórdão ate¿ a do efetivo recolhimento, se for pago após o vencimento, na forma da legislação vigente, fixando o prazo de 15 (quinze) dias, a contar do recebimento da notificação, para que seja comprovado, perante este Tribunal, o recolhimento da quantia ao Tesouro Nacional, nos termos do art. 23, inciso III, alínea 'a', da referida Lei, c/c o art. 214, inciso III, alínea 'a', do Regimento Interno do TCU;
9.4. com fundamento no art. 26 da Lei 8.443/1992, autorizar, se requerido, o pagamento da importância devida em ate¿ 36 (trinta e seis) parcelas mensais e consecutivas, fixando o prazo de 15 (quinze) dias, a contar do recebimento da notificação, para que seja comprovado, perante este Tribunal, o recolhimento da primeira parcela, e de 30 (trinta) dias, a contar da parcela anterior, para que seja comprovado o recolhimento das demais parcelas, devendo incidir sobre cada valor mensal os devidos acréscimos legais, na forma prevista na legislação vigente, além de alertar que a falta de comprovação do recolhimento de qualquer parcela importara¿ no vencimento antecipado do saldo devedor, nos termos do art. 217 do Regimento Interno do TCU;
9.5. com fundamento no art. 28 da Lei 8.443/1992, autorizar, desde logo, a cobrança judicial das dívidas, caso não atendida a notificação;
9.6. declarar a inidoneidade da empresa Construtora Lazio Ltda. (10.697.540/0001-20) para participar, por 3 (três) anos, de licitação na Administração Pública Federal, com fulcro no art. 46 da Lei 8.443/1992 c/c art. 271 do Regimento Interno/TCU;
9.7. considerar graves as infrações cometidas pelos responsáveis;
9.8. inabilitar os responsáveis enumerados no item 9.2 para o exercício de cargo em comissão ou função de confiança, no âmbito da Administração Pública, por um período de 5 (cinco) anos, nos termos do art. 60 da Lei 8.443/1992;
9.9. com fundamento no art. 16, § 3º, da Lei 8.443/1992, c/c art. 209, § 7º, do Regimento Interno do TCU, remeter cópia deste acórdão a¿ Procuradoria da República no Ceara¿, para adoção das medidas que entender cabíveis;
9.10 dar ciência deste acórdão ao FNDE, a¿ Prefeitura Municipal de Pindoretama/CE e aos responsáveis.
HISTÓRICO
2.	Trata-se de tomada de contas especial (TCE) autuada por força do Acórdão 3233/2017-TCU-Segunda Câmara, de relatoria do Ministro André Luís de Carvalho (peça 77) , que apreciou representação formulada pela vereadora Maria Gorette Cavalcanti Bastos Sobrinha e outros servidores do município de Pindoretama/CE, tratando de possíveis irregularidades praticadas no Pregão Presencial 20130123-03-PP. Tal procedimento licitatório visou à locação de veículos para transporte escolar dos alunos da rede de ensino municipal (processo de representação TC Processo 033.393/2013-3, apenso) . 
3.	A citada decisão, além de converter os autos em TCE, deliberou pela desconsideração da personalidade jurídica da empresa contratada e ordenou a citação dos seguintes responsáveis: Valdemar Araújo da Silva Filho (prefeito) , Silvia Helena Cezario Araújo (secretária de educação) , Mikael Rodrigues de Oliveira (pregoeiro) , Construtora Lazio Ltda. e seus sócios e administradores Francisco Armen Uchoa de Mesquita, Jose¿ Randal de Mesquita Neto, Armênia Uchoa de Mesquita e Francisca Rafaela Uchoa de Mesquita.
4.	As irregularidades em análise consistiram em indícios de fraude ao pregão, com o direcionamento para contratação da Construtora Lazio Ltda., além de majoração nas distâncias das rotas a serem percorridas, do que decorreram pagamentos indevidos. O débito foi apurado tendo em conta as diferenças de quilometragem nas rotas contratadas, cujo cálculo deu-se a partir das distâncias efetivamente percorridas e atestadas em fiscalização realizada pelo Tribunal de Contas dos Municípios do Estado do Ceara¿ (TCM/CE) . 
5.	Constatou-se, dessa forma, um acréscimo indevido de 153.640 km a¿ quilometragem real das rotas. O contrato assinado com a Construtora Lazio Ltda. previu o valor total de R$ 1.089.522,00. No entanto, foram efetivamente pagos à empresa o montante de R$ 983.342,66, dos quais R$ 357.012,90 foram quitados com recursos de origem federal. 
6.	Assim, de forma a apurar o prejuízo causado aos cofres públicos da União, foi aplicado o percentual de superfaturamento das rotas, calculado da seguinte forma: considerando que a distância real das vinte rotas totalizou 192.760 km, e foram licitados 346.400 km, houve uma majoração indevida de 153.640 km, ou seja, de 44,35%. Portanto, o prejuízo aos cofres federais totalizou R$ 158.335,22.  
7.	No âmbito desta Corte de Contas, foi procedida a citação dos responsáveis, nos seguintes termos (peça 88, p. 5-7) (Ofícios citatórios às peças 90, 92, 94, 96, 98, 100, 102, 104, 123, 124, 133) : 
I.1 - Ocorrência: não comprovação da boa e regular aplicação dos recursos federais do Pnate, repassados pelo FNDE à Prefeitura Municipal de Pindoretama/CE, no exercício de 2013, tendo em vista as seguintes irregularidades verificadas no âmbito do Pregão Presencial 20130123.03-PP e no contrato dele decorrente firmado com a Construtora Lazio Ltda. para realização do transporte escolar de alunos no município naquele exercício de 2013.
a) fraude no processamento do Pregão Presencial 20130123-03-PP em afronta ao art. 3º da Lei 8.443/1992, configurada pelos seguintes indícios de direcionamento do certame para a Construtora Lazio Ltda.:
a.1) a empresa vencedora do Pregão Presencial 20130123-03-PP, Construtora Lazio Ltda., foi inicialmente constituída tendo como sócios os Srs. Francisco Armen Uchoa de Mesquita (CPF XXX.849.933-XX) e José Randal de Mesquita Neto (CPF XXX.457.223-XX) , conforme consta do Contrato Social da empresa. Os dois sócios são irmãos e filhos da Sra. Armênia Uchoa de Mesquita (CPF XXX.862.363-XX) , conforme consta do cadastro CNPJ da Receita Federal, sendo que o Sr. Francisco Armen Uchoa de Mesquita foi nomeado para o cargo de diretor executivo, lotado na Secretaria Municipal de Infraestrutura de Pindoretama;
a.2) a partir do 4º Termo Aditivo ao Contrato Social, assinado em 7/11/2011, a Construtora Lazio passou a ter como sócias, a Sra. Armênia Uchoa de Mesquita (CPF 234.862.363- 34) e a Sra. Francisca Rafaela Uchoa de Mesquita (CPF XXX.689.923-XX) , respectivamente mãe e irmã dos sócios originais, demonstrando que apesar do Sr. Francisco Armen Uchoa de Mesquita ter se retirado da sociedade, a empresa ainda pertencia ao seu grupo familiar próximo, fato que mantém o indício de favorecimento da Construtora Lazio; 
a.3) na pesquisa de preços que serviu de referência para o preço licitado, uma das empresas que apresentou proposta de preço foi a Construtora Santorini Ltda. (CNPJ 07.270.529/0001-74) , que tem como sócia administradora, segundo cadastro do CNPJ, a Sra. Francisca Rafaela Uchoa de Mesquita (CPF XXX.689.923-XX) e que teve sua proposta de preços apresentada pelo Sr. José Randal de Mesquita Neto; 
a.4) não há nos autos do Pregão Presencial 20130123-03-PP, justificativa para a utilização do pregão presencial em detrimento do pregão eletrônico em descumprimento ao disposto no art. 4º do Decreto 5.450/2005; 
a.5) sobrepreço decorrente da majoração indevida das rotas de transporte licitadas; 
a.6) no âmbito do edital do pregão presencial 20130123.03-PP foram ainda identificadas as seguintes cláusulas restritivas ou que favorecem o conluio no certame, ambas alusivas a exigências de qualificação técnica: 
6.1.1.7.1 - Registro ou Inscrição do Licitante junto ao Conselho Regional de Administração - CRA, que comprove sua habilitação para o exercício das atividades, acompanhado da certidão negativa de débitos. 
6.1.1.7.2 - Termo de Vistoria, emitido pela PMP, contendo as informações necessárias da licitante e da pessoa por ela indicada para realização da vistoria, comprovando a visita da licitante aos itinerários das rotas objeto desta licitação. Os interessados deverão estar presentes na sede da prefeitura, sempre às 09h:00m dos dias 07 e 08 de fevereiro do ano corrente, para realização da vistoria coletiva, em razão da longa distância a ser percorrida, onde na ocasião o Responsável Técnico não poderá representar mais de uma empresa. 
a.7) em pesquisa aos cadastros da Rais 2012, verificou-se que a Construtora Lazio não possuía nenhum funcionário registrado, o que reflete a inexperiência da empresa no que se refere ao objeto licitado; 
a.8) no exercício de 2013, consta o registro de 12 empregados na Rais, dos quais 9 foram contratados para a função de motorista de carro de passeio (CBO 782305) , ainda assim em sua maioria admitidos próximo ao final do exercício, demonstrando a incapacidade operacional da empresa para realizar o transporte escolar em 2013 para as 20 rotas licitadas:
	Funcionário
	Data de admissão
	Desligamento

	Cláudio Roberto Ribeiro Cardoso
	2/12/2013
	-

	Edison Martins Brás da Silva
	2/12/2013
	-

	Ozelito Monteiro
	2/12/2013
	-

	José Valdenizio Santiago dos Santos
	2/12/2013
	-

	Aldemir Benicio Dantas Filho
	1/11/2013
	-

	Dina Guerreiro de Sousa
	1/11/2013
	-

	Tony Sampaio Nunes
	1/11/2013
	-

	José Milton de Holanda
	1/11/2013
	-

	José Valderi Ferreira dos Santos
	2/12/2013
	-

a.9) outro fato que demonstra a ausência de capacidade operacional da contratada para a realização do transporte escolar no exercício de 2013 é a ausência de registros de veículos em nome da empresa no cadastro do Renavam; 
a.10) outro fato relevante observado nos registros da Rais foi a admissão pela empresa, na data de 3/6/2013, do Sr. Francisco Armen Uchoa de Mesquita, na condição de engenheiro civil, antes, portanto, de sua exoneração da função de diretor executivo da Secretaria de Infraestrutura do município. 
b) superfaturamento decorrente da majoração da quilometragem das rotas de transporte licitadas. 
	Rota
	Dias Letivos
	Licitado - Pregão Presencial 20130123-03-PP
	Verificado pelo TCM/CE

			Km/dia
	Qtde Km
 (10 meses) 
	Km/dia
	Qtde Km (10 meses) 

	1
	200
	80
	16.000
	26
	5.200

	2
	200
	100
	20.000
	36
	7.200

	3
	200
	80
	16.000
	23,40
	4.680

	4
	200
	160
	32.000
	105,20
	21.040

	5
	200
	54
	10.800
	27,40
	5.480

	6
	200
	156,5
	31.300
	90,80
	18.160

	7
	200
	32
	6.400
	14,60
	2.920

	8
	200
	108
	21.600
	29,20
	5.840

	9
	200
	156,5
	31.300
	29,40
	5.880

	10
	200
	72
	14.400
	50,20
	10.040

	11
	200
	83
	16.600
	43,40
	8.680

	12
	200
	125
	25.000
	125
	25.000

	13
	200
	100
	20.000
	100
	20.000

	14
	200
	62
	12.400
	62
	12.400

	15
	200
	39
	7.800
	16,40
	3.280

	16
	200
	108
	21.600
	51,20
	10.240

	17
	200
	40
	8.000
	14,00
	2.800

	18
	200
	64
	12.800
	29,60
	5.920

	19
	200
	28
	5.600
	28
	5.600

	20
	200
	84
	16.800
	62,00
	12.400

	Totais
	-
	346.400
	-
	192.760

I.2 - Conduta dos responsáveis: 
a) Valdemar Araújo da Silva Filho: na condição de prefeito do município de Pindoretama/CE (gestões 2013-2016 e 2017-2020) , não fiscalizou devidamente os atos da Secretaria de Educação, devendo responder solidariamente pelas irregularidades apuradas. 
b) Silvia Helena Ceza¿rio Araújo: na condição de Secretária de Educação, era a responsável pelo planejamento da contratação, pela gestão do contrato e ordenação de despesas. 
c) Mikael Rodrigues de Oliveira: na condição de pregoeiro, contribuiu para o direcionamento do certame e para o sobreprec¿o das rotas que, mais tarde, resultariam em superfaturamento em favor da Construtora Lazio Ltda. 
d) Construtora Lazio Ltda.: na condição de contratada, se beneficiou indevidamente com pagamentos por serviços superfaturados, além de ter sido favorecida indevidamente no âmbito do certame. 
e) Francisco Armen Uchoa de Mesquita (CPF XXX.849.933-XX) ; Jose¿ Randal de Mesquita Neto (CPF XXX.457.223-XX) ; Armênia Uchoa de Mesquita (CPF XXX.862.363-XX) ; e Francisca Rafaela Uchoa de Mesquita (CPF XXX.689.923-XX) : abuso da personalidade jurídica da Construtora Lazio Ltda. que se beneficiou indevidamente com pagamentos por serviços superfaturados, além de ter sido favorecida indevidamente no âmbito do certame. 
8.	Responderam às citações: Armênia Uchoa de Mesquita (peça 112) , Construtora Lazio Ltda. (peças 115-116) , Jose¿ Randal de Mesquita Neto (peças 115-116) , Mikael Rodrigues de Oliveira (peça 128) e Valdemar Araújo da Silva Filho (peças 138-139) . Restaram revéis os responsáveis Francisco Armen Uchoa de Mesquita, Francisca Rafaela Uchoa de Mesquita e Silvia Helena Cezário Araújo. 
9.	 Os argumentos ofertados, contudo, não foram suficientes para afastar as irregularidades discutidas nesta TCE. Posto isso, o processo foi apreciado por meio do Acórdão 382/2018-TCU-Plenáriolenário (peça 144) , na forma transcrita no item Introdução. 
10.	Neste momento, Francisca Rafaela Uchoa de Mesquita (peças 214-215) , Mikael Rodrigues de Oliveira (peça 225) , Silvia Helena Cezário Araújo (peças 196-200) e Valdemar Araújo da Silva Filho (peças 236-243) interpõem recursos de reconsideração, os quais se passa a analisar. 
ADMISSIBILIDADE
11.	Reiteram-se os exames preliminares de admissibilidade (peças 245-248) , ratificados pela Exma. Sra. Ministra-Relatora Ana Arraes (peça 251) , que concluiu pelo conhecimento dos recursos, suspendendo-se os efeitos dos itens 9.2, 9.3, 9.5, 9.7 e 9.8 do Acórdão 382/2018-TCU-Plenáriolena¿rio. 
MÉRITO                                                                                                                                                                                                                                                                                                                                                                                                                                                                                                                                                                                                                                                                                                                                                                                                                                                                                                                                                                                                                                                                                                                                                                                                                                                                                                                                                                                                                                                                                                                                                                                                                                                                                                                                                                                                                                                                                                                                                                                                                                                                                                                                                                                                                                                                                                                                                                                                                                                                                                                                                                                                                                                                                                                                                                                                                                                                                                                                                                                                                                                                                                                                                                                                                                                                                                                                                                                                                                                                                                                                                                                                                                                                                                                                                                                                                                                                                                                                                                                                                                                                                                                                                                                                                                                                                                                                                                                                                                                                                                                                
12.	Delimitação 
12.1.	Constitui objeto do recurso analisar se:
a)	restaram configuradas nulidades e ilegitimidade passiva (peça 196, p. 3-4; peça 214, p. 2; peça 236, p. 2-5) ;
b)	houve favorecimento da empresa Lazio Ltda. (peça 196, p. 4-6, 8-12; peça 214, p. 7-26; peça 225, p. 2-3 e 7-8; peça 236, p. 6-7 e 11-14) ;
c)	houve majoração das rotas de transporte, levando à ocorrência de superfaturamento (peça 196, p. 6-8; peça 214, p. 19-20; peça 225, p. 3-7; peça 236, p. 7-10) .
13.	Da análise da potencial ocorrência de nulidades e ilegitimidade passiva
13.1.	A Sra. Silvia Helena Cezário Araújo alega que restou configurada nulidade da citação realizada em seu nome, tendo em vista os seguintes argumentos:
a)	o ofício citatório não foi entregue no endereço da recorrente, mas sim na Secretaria de Educação, tendo sido recebido por terceiros, e não pela gestora. Diante disso, a notificação não teria chegado ao seu conhecimento (peça 196, p. 3) ;
b)	a alegação de que a recorrente foi cientificada quando da entrega da cópia integral dos processos em tramitação não pode ser considerada válida, pois o material digitalizado disponibilizado pelo TCU continha ate¿ a peça 130, e a peça citada por este órgão técnico e¿ a 131 (peça 196, p. 3) ;
c)	o pedido de vistas/cópia dos autos ocorreu apenas no dia 5/7/2017, já tendo decorrido o prazo para manifestação desde o dia 8/6/2017. Assim, quando do acesso aos autos o prazo para interposição de recurso já tinha decorrido. Desta forma, não se pode considerar que a citação seja válida (peça 196, p. 3) ;
d)	menciona excerto do livro Curso de Direito Processual Civil, do autor Humberto Theodoro Júnior, bem como decisão relativa a ação de despejo por falta de pagamento (TJ-SP AI 20144777220158260000) , de forma a respaldar sua tese de que a citação de pessoa física, por via postal, quando recebida por terceiros, seria nula (peça 196, p. 3-4) .
13.2.	Em paralelo, a Sra. Francisca Rafaela Uchoa de Mesquita defende que nunca foi notificada do presente processo e, assim, não teve a oportunidade de se defender nos autos, o que comprometeu seu direito ao devido processo legal, ao contraditório e à ampla defesa (peça 214, p. 2) .
13.3.	O Sr. Valdemar Araújo da Silva Filho alega que não é parte legítima para figurar como responsável nesta TCE, tendo por base os seguintes argumentos:
a)	não participou de nenhum dos atos apontados na denúncia, ou seja, não participou de qualquer ato referente ao processo licitatório, tampouco da execução do serviço de transporte escolar (peça 236, p. 2) ;
b)	as atividades decorrentes da execução do Programa Nacional de Apoio ao Transporte Escolar (PNAT) foram delegadas a¿ Secretaria de Educação do Município, bem como ao Coordenador do Transporte, conforme previsto no Decreto-Lei 200/1967 e na Lei Municipal 314/2009 (peça 236, p. 2-3) ;
c)	não se pode responsabilizar indiscriminadamente o dirigente maior de um ente público por atos praticados por terceiros por ele delegados, visto ser absolutamente impossível para o Chefe do Poder Executivo fiscalizar os atos administrativos praticados por todos os gestores municipais. O TCU já se manifestou nesse sentido em outros processos, a saber, Acórdãos 2.661/2009-Plena¿rio, 5.815/2011-2ª Câmara, 2.948/2010-Plena¿rio e 66/1998. Impossível para o prefeito responder por todos os atos praticados no município (Acórdão 1.619/2004-Plena¿rio) (peça 236, p. 3-5) ;
d)	a legitimidade das partes e¿ uma das condições da ação, sem a qual e¿ inviável a análise do mérito da demanda, conforme o disposto no art. 330, inc. II, do CPC. Destarte, se não ha¿ nexo de causalidade entre o direito invocado pelo autor e a conduta do réu, verifica-se a ocorrência de ilegitimidade passiva. Assim, considerando que os documentos carreados aos autos evidenciam que o recorrente não tomou conhecimento dos problemas relacionados aos procedimentos de execução do convênio na área de licitações e contratos, vale dizer, não participou de nenhuma das fases de execução do ajuste (homologação das licitações, pagamentos, etc.) , deve-se excluir sua responsabilidade em relação aos atos impugnados (peça 236, p. 5) . 
Análise
13.4.	Não assiste razão aos recorrentes. Quanto às alegações da Sra. Silvia Helena, impende esclarecer que as comunicações processuais desta Corte não exigem sua entrega pessoal. Segundo o art. 22, inciso I, da Lei 8.443/92, as comunicações realizadas pelo Tribunal devem observar a forma estabelecida no Regimento Interno/TCU. O artigo 179, inciso II, do Regimento Interno/TCU estabelece que as comunicações processuais far-se-ão mediante carta registrada, com aviso de recebimento que comprove a entrega no endereço do destinatário. Tal comando é reiterado nos artigos 3º, inciso III, e 4º, inciso II, da Resolução - TCU 170, de 30/6/2004, que disciplina a expedição das comunicações processuais pelo Tribunal de Contas da União.
13.5.	Assim, não é necessária a entrega pessoal das comunicações processuais realizadas pelo TCU, razão pela qual o aviso de recebimento não precisa ser assinado pelo próprio destinatário. Portanto, apenas quando não estiver presente o aviso de recebimento (AR) específico é que se buscará outro meio de comunicação processual. 
13.6.	A validade de tal critério de comunicação processual é referendada pela jurisprudência deste Tribunal, conforme os Acórdão 316/2018-TCU-Plenário, relator Ministro Vital do Rêgo; 5.419/2017-TCU-2ª Câmara, relator Ministro Augusto Nardes; 2.798/2017-TCU-1ª Câmara, relator Ministro Bruno Dantas; 3.254/2015-TCU-1ª Câmara, relator Ministro Benjamin Zymler. 
13.7.	O entendimento desta Corte de Contas encontra amparo em deliberação do Plenário do Supremo Tribunal Federal, proferida em sede de agravo regimental em mandado de segurança (MS-AgR 25.816/DF, relator Ministro Eros Grau) , conforme excerto a seguir transcrito:
EMENTA: AGRAVO REGIMENTAL. MANDADO DE SEGURANÇA. DESNECESSIDADE DE INTIMAÇÃO PESSOAL DAS DECISÕES DO TRIBUNAL DE CONTAS DA UNIÃO. ART. 179 DO REGIMENTO INTERNO DO TCU. INTIMAÇÃO DO ATO IMPUGNADO POR CARTA REGISTRADA, INICIADO O PRAZO DO ART. 18 DA LEI N. 1.533/51 DA DATA CONSTANTE DO AVISO DE RECEBIMENTO. DECADÊNCIA RECONHECIDA. AGRAVO IMPROVIDO.
1. O envio de carta registrada com aviso de recebimento está expressamente enumerado entre os meios de comunicação de que dispõe o Tribunal de Contas da União para proceder às suas intimações.
2. O inciso II do art. 179 do Regimento Interno do TCU é claro ao exigir apenas a comprovação da entrega no endereço do destinatário, bastando o aviso de recebimento simples. 
13.8.	O fato de o ofício citatório ter sido entregue na Secretaria de Educação Municipal igualmente não compromete a validade da citação, visto que, conforme o art. 76, parágrafo único, do Código Civil, o servidor público possui domicílio necessário no local em que exercer permanentemente sua função. No caso em tela, verifica-se que o Ofício 1.043/2017 endereçado a¿ Sra. Silvia Helena foi regularmente recebido, conforme aviso de recebimento (AR) à peça 131. 
13.9.	Adicionalmente, a Sra. Silvia Helena Cezario Araújo compareceu aos autos para solicitar a emissão de certidão relacionando todos os processos em tramitação no TCU nos quais estaria arrolada como parte ou interessada, além de cópia integral dos respectivos processos. A instrução à peça 130 autorizou a entrega de cópia integral dos presentes autos a¿ requerente, que a recebeu, conforme termo à peça 132. Portanto, não há que se falar em desconhecimento dos termos da citação procedida, cujo ofício consta da peça 94. Posto isso, não deve ser acolhida a preliminar suscitada pela recorrente. 
13.10.	 A contestação trazida pela Sra. Francisca Rafaela Uchoa de Mesquita igualmente não merece prosperar. Diante do insucesso na citação pela via postal (AR de peça 111, com a informação 'não existe o número') , foi realizada pesquisa a várias bases de dados disponíveis ao TCU (peça 120) . Contudo, diante da impossibilidade de identificação de outros endereços alternativos, conforme orientação do art. 6º, II, da Resolução TCU nº 170/2004, propôs-se a citação por edital, medida autorizada pelo inciso III do art. 179 do RITCU, efetivada por meio do Edital 93/2017, publicado em 27/6/2017 (peça 126) . Posto isso, tem-se como válida a citação da recorrente. 
13.11. Quanto à preliminar de ilegitimidade passiva arguida pelo Sr. Valdemar Araújo, tem-se que tal argumento não deve ser acolhido. A jurisprudência desta Corte é firme no sentido de considerar que a delegação de competência não implica delegação de responsabilidade, competindo ao delegante a fiscalização dos atos de seus subordinados, especialmente em situações nas quais, pela importância do objeto e pela materialidade dos recursos envolvidos, a necessidade de supervisão não pode ser subestimada (Acórdão 170/2018-TCU-Plenário, relator Ministro Benjamin Zymler; 2.457/2017-TCU-Plenário, relator Ministro José Múcio Monteiro; 2.424/2017-TCU-1ª Câmara, relator Ministro Walton Rodrigues; 10.463/2016-TCU-2ª Câmara, relator Ministro André de Carvalho) . No presente caso, a materialidade do contrato resta clara, diante do valor envolvido, da ordem de R$ 1,1 milhão, para um município de pequeno porte, com aproximadamente 20.000 habitantes. Diante disso, a preliminar suscitada não merece prosperar. 
14.	Da análise do potencial favorecimento da empresa Lazio Ltda. 
14.1.	A Sra. Silvia Helena Cezário Araújo alega que não houve favorecimento da empresa contratada, tendo em vista os seguintes argumentos:
a)	a suposta fraude teria decorrido do fato de ex-sócio da Construtora Lazio Ltda. ter sido nomeado para cargo em comissão na Diretoria Executiva da Secretaria de Infraestrutura Municipal. No entanto, a Administração, naquele momento, não tinha conhecimento de tal vínculo e, posteriormente, quando soube, procedeu a exoneração do servidor, mesmo este não mais fazendo parte da sociedade empresarial deste 2011 (peça 196, p. 4-5) ;
b)	como o servidor comissionado não fazia mais parte da sociedade, não há que se falar em estreito grau de vínculo entre a empresa e a Administração Municipal (peça 196, p. 5) ;
c)	a pesquisa de preços que serviu de referência para o preço licitado foi realizada pela comissão de compras do município. Assim, em função do princípio da individualização da conduta, não cabe ao prefeito a responsabilidade pelos atos praticados por outros agentes públicos (peça 196, p. 5) ;
d)	quanto ao fato de o pregão ter sido presencial, e não eletrônico, esclarece que o município, embora se localize na região metropolitana de Fortaleza, naquele momento não dispunha de acesso a¿ internet estável que possibilitasse a utilização do certame na modalidade eletrônica, sendo sua realização um risco iminente de instabilidades que poderia vir a prejudicar o andamento seguro do certame (peça 196, p. 5) ;
e)	a realização do certame na modalidade eletrônica poderia comprometer a competitividade da disputa, visto que as empresas localizadas nas circunvizinhanças do município consequentemente não teriam condições de participar, acarretando o comprometimento da concorrência, decorrente do princípio da competitividade nos processos licitatórios (peça 196, p. 5-6) ;
f)	a cláusula editali¿cia que dispõe acerca da exigência de inscrição e regularidade junto ao Conselho Regional de Administração (CRA) e¿ decorrente de uma exigência do próprio conselho, que vem constantemente interpondo recursos aos editais cujo objeto seja serviço de transporte com condutor, prática que acarreta atraso na realização dos certames e consequente prejuízo à prestação do serviço a ser contratado. No início de cada exercício financeiro, o CRA envia ofício circular aos entes municipais do Estado do Ceara¿, com recomendação para que os editais licitatórios exijam a comprovação e regularidade no referido conselho (peça 196, p. 8-9) ; 
g)	a finalidade da vistoria prévia inserida no edital do certame foi proporcionar aos participantes a análise e constatação prévia das características e peculiaridades do percurso a ser realizado no decorrer da execução do serviço objeto da licitação, evitando assim alegações futuras de uma possível impossibilidade na prestação do serviço. O conhecimento prévio das rotas possibilita ao licitante uma avaliação real dos custos do serviço, evitando possíveis transtornos aos interessados e à Administração (peça 196, p. 9) ; 
h)	a análise prévia das informações contidas na Rais de uma empresa seria possivelmente considerada restrição ao caráter competitivo no certame. Ademais, os municípios não dispõem de acesso a essas informações (peça 196, p. 9-10) ; 
i)	a ausência de propriedade de veículos não compromete a prestação do serviço, visto ser perfeitamente possível a locação dos veículos necessários à execução do objeto contratado. O legislador veda a subcontratação total do objeto licitado, mas não a locação de bens necessários à execução do serviço, em linha com a regra insculpida no art. 72 da Lei 8.666/1993 e com decisão proferida no âmbito do Acórdão 5.532/2010, relator Ministro Augusto Nardes (peça 196, p. 10-12) .
14.2.	A Sra. Francisca Rafaela Uchoa de Mesquita, após tecer um relato sobre os fundamentos legais da modalidade pregão (peça 214, p. 7-18, 21-26) , defende que:
a)	é do conhecimento de todos que a modalidade de pregão adotada pelos municípios ainda e¿ a presencial. No caso em análise, o pregão presencial ocorreu dentro dos ditames legais, não havendo nenhum motivo para a alegação de fraude no referido certame, no qual outras empresas tiveram igual oportunidade de participar. Ademais, a empresa e seu sócio não têm o poder de intervir na modalidade de licitação adotada pela Administração Pública (peça 214, p. 18-19, 25) ;
b)	na época do processo licitatório e da celebração do contrato, o Sr. Francisco Armem Uchoa de Mesquita, irmão de Jose¿ Randal de Mesquita Neto, sócio da Construtora Lazio Ltda., ainda não havia sido nomeado para a Secretaria de Infraestrutura do município. Ademais, tal nomeação ocorreu por mérito pessoal deste, alguns meses após a contratação da empresa, não havendo que se falar em direcionamento do certame para a empresa requerida em virtude do parentesco entre os requeridos (peça 214, p. 18) ;
c)	em todo o período em que o Sr. Francisco Armem permaneceu na Secretaria de Infraestrutura, a empresa e seu sócio jamais participaram de licitação daquela secretaria, objetivando a execução de obras, o que demonstra que não houve favorecimento. Além disso, o certame licitatório e o contrato em análise não tinham qualquer ligação com a Secretaria de Infraestrutura (peça 214, p. 18-19) ;
d)	o Sr. Francisco Armem Uchoa de Mesquita retirou-se da sociedade em 7/11/2011, e o contrato com a Prefeitura/Secretaria de Educação só foi celebrado em 2013, ou seja, quase dois anos após a saída do sócio da empresa (peça 214, p. 19) ;
e)	a Construtora Santorini não participou do pregão, tendo apenas apresentado proposta de preços (peça 214, p. 19) ;
f)	e¿ exigência do edital que os licitantes tenham registro ou inscrição no CRA, bem como termo de vistoria emitido pela Prefeitura, visando assim comprovar a habilitação para o exercício da atividade, não tendo tais exigências sido especificamente direcionadas para aquele certame, com o fim de favorecer alguma empresa participante, mas sim para verificar se o licitante atendia às exigências inerentes a¿ prática da atividade (peça 214, p. 20) ;
g)	em 2012, a empresa não possuía funcionários registrados, pois não estava executando serviços naquele período, fato que justifica a não contratação de funcionários e consequentemente registro destes junto a¿ empresa e demais órgãos pertinentes. Contudo, a empresa foi constituída em 2009, conforme atesta seu contrato social, o que demonstra que esta já tinha bastante experiência quanto aos serviços a serem executados, quando da celebração do contrato com aquele município (peça 214, p. 20) ;
h)	todos os funcionários da empresa possuíam habilitação categoria 'D', e o fato de constar na Rais que os empregados foram contratados para a função de motoristas de carro de passeio refere-se a um equívoco contábil no ato do cadastramento (peça 214, p. 20) ;
i)	quanto a¿ alegação de que a empresa não possuía veículos registrados em seu nome no Renavam, cumpre informar que os transportes utilizados para a prestação do serviço eram locados, e ha¿ no contrato social e contrato celebrado tal previsão (peça 214, p. 20-21) ;
j)	quanto a¿ contratação do Sr. Armen para a função de engenheiro civil junto a¿ empresa, ressalta-se que tal contratação ocorreu por este ser pessoa de notável conhecimento técnico, e não pelo fato de ser irmão do dono/sócio da empresa (peça 214, p. 21) . 
14.3.	Ato contínuo, anexa aos autos os seguintes documentos:
a)	contrato social da Construtora Lazio Ltda. e alterações (peça 214, p. 30-61) ;
b)	Contrato 20130218.01 (peça 214, p. 62-69) . 
14.4.	O Sr. Mikael Rodrigues de Oliveira defende que:
a)	a alegação de direcionamento decorre do fato de o ex-sócio da empresa vencedora do certame (Construtora Lazio Ltda.) ter sido nomeado para cargo comissionado na Secretaria de Infraestrutura. Todavia, a Administração Municipal não detinha informação de que este se tratava de um ex-sócio daquela empresa (peça 225, p. 2) ;
b)	o servidor comissionado não fazia mais parte da sociedade empresária desde o ano de 2011, não se configurando, portanto, a proximidade da construtora com a Administração Pública, além de ter sido procedida, a¿ época, a exoneração do citado funcionário (peça 225, p. 2) ;
c)	quanto à pesquisa de preços que serviu como parâmetro do preço licitado, o ato foi realizado pela Comissão de Compras, não cabendo, dessa maneira, em respeito ao princípio da individualização da conduta, penalizar os representados por um ato praticado por outros agentes públicos (peça 225, p. 2) ;
d)	o município, no momento da realização do certame (ano de 2013) , não dispunha de Internet banda larga que possibilitasse a utilização da modalidade de pregão eletrônico, haja vista ocorrerem constantes instabilidades da rede, o que poderia prejudicar o procedimento licitatório. Além do mais, assim como Pindoretama, os municípios próximos não possuíam Internet de qualidade, o que poderia restringir a competitividade (peça 225, p. 2-3) ;
e)	foi exigido registro ou inscrição do licitante junto ao CRA que comprovasse a habilitação para o exercício das atividades. Todavia, a inserção desta clausula não tinha o cunho de restringir a participação de licitantes, haja vista o próprio Conselho expedir ofício aos entes municipais do Ceara¿, recomendando a exigência da regularidade nos editais licitatórios (peça 225, p. 7) ;
f)	foi inserida no edital cláusula de vistoria prévia, para que os participantes tivessem a oportunidade de analisar as características e peculiaridades das rotas a serem percorridas na execução do serviço. Essa cláusula impossibilitaria que os ganhadores alegassem futuramente a impossibilidade da prestação do transporte de alunos, e assim causassem um transtorno para a municipalidade, tendo em vista que, no interior do estado, o relevo e¿ diferenciado, com estradas carroçais de difícil acesso e de terrenos bem acidentados (peça 225, p. 7) ; 
g)	quanto à ausência de funcionários registrados na empresa, de acordo com pesquisa à Rais, registra que uma análise prévia das informações pela municipalidade seria possivelmente considerada uma restrição ao caráter competitivo. Além de que os municípios não possuem acesso às informações contidas na Rais (peça 225, p. 7) ;
h)	o art. 72 da Lei 8.666/1993 permite a subcontratação de partes do objeto contratado, não necessitando ter expressa previsão em edital de licitação ou no contrato. Esse também é o entendimento da jurisprudência do TCU, a saber, Acórdãos 1.982/2010-Plena¿rio, 180/2001-Plena¿rio, 1.199/2004-Plena¿rio, 1.932/2009-Plena¿rio. Logo, a subcontratação e a ausência de veículos na frota da empresa não comprometeram a capacidade de operação desta, tanto que o serviço de fato foi executado (peça 225, p. 8) .
14.5.	O Sr. Valdemar Araújo da Silva Filho defende que:
a)	no momento da realização do certame, o Sr. Francisco Armen Uchoa de Mesquita, ex-sócio da empresa, não tinha sido nomeado para qualquer cargo na Prefeitura. Sendo assim, não poderia exercer influência alguma no resultado do certame. Tampouco o prefeito tinha conhecimento de que o servidor recém nomeado havia sido sócio da empresa vencedora do certame. Todavia, ao tomar conhecimento do ocorrido, mesmo não fazendo mais parte da sociedade empresarial desde 2011, foi feita sua exoneração (peça 236, p. 6) ;
b)	assim, como à época da realização do processo licitatório o Sr. Armen ainda não fazia parte do quadro de servidores da Administração Municipal, não ha¿ o que se falar em estreito grau de vínculo entre a empresa e a Administração (peça 236, p. 6) ;
c)	quanto à pesquisa de preços, esta foi elaborada pela Comissão de Compras. Desta feita, em função do princípio da individualização da conduta, combinado com o princípio da segregação de função, não cabe ao prefeito a responsabilidade pelos atos praticados por outros agentes públicos (peça 236, p. 6) ;
d)	quanto ao pregão presencial, o município, embora se localize na região metropolitana de Fortaleza, naquele momento não dispunha de suporte técnico (acesso a Internet) estável que possibilitasse a utilização do certame na modalidade eletrônica, sendo sua realização um risco iminente de instabilidades, que poderia prejudicar o andamento seguro do certame (peça 236, p. 6) ;
e)	a realização do certame na modalidade eletrônica poderia comprometer a competitividade da disputa, visto que as empresas localizadas nas circunvizinhanças do município consequentemente não teriam condições de participar, acarretando o comprometimento da competitividade (peça 236, p. 7) ;
f)	a cláusula editali¿cia que dispõe acerca da exigência de inscrição e regularidade junto ao CRA e¿ decorrente de uma exigência do próprio conselho, que vem constantemente interpondo recurso aos editais, cujo objeto seja serviço de transporte com condutor, prática que acarreta atraso na realização dos certames e consequente prejuízo a prestação do serviço a ser contratado (peça 236, p. 11) ;
g)	no início de cada exercício financeiro, o CRA envia ofício circular aos entes municipais do estado do Ceara¿, com cunho de recomendação, para que os editais licitatórios exijam a comprovação e regularidade no referido conselho (peça 236, p. 11) ;
h)	a inserção da cláusula não teve a intenção de restringir a participação de outras empresas, ou ate¿ mesmo favorecer o conluio, como apontado por essa Corte de Contas (peça 236, p. 11) ;
i)	a finalidade da vistoria prévia inserida no edital foi proporcionar aos participantes a análise e constatação prévia das características e peculiaridades do percurso a ser realizado no decorrer da execução do serviço objeto da licitação, evitando assim alegações futuras de uma potencial impossibilidade na prestação do serviço. O conhecimento prévio das rotas possibilitaria ao licitante uma avaliação real dos custos do serviço, evitando possíveis transtornos aos interessados e à Administração (peça 236, p. 12) ;
j)	algumas rotas possuem relevo acidentado ou de difícil acesso, já que estamos tratando de um município localizado no interior do estado do Ceara¿. Essas peculiaridades podem acarretar prejuízos em função da constante necessidade de manutenção dos veículos utilizados para execução do transporte escolar. A exigência inserida no edital não teve a finalidade de restringir a participação de outras empresas interessadas na prestação do serviço, mas a intenção de evitar futuros transtornos na execução do serviço licitado (peça 236, p. 12) ;
k)	 a análise prévia das informações contidas na Rais de uma empresa seria possivelmente considerada restrição ao caráter competitivo do certame, e os municípios não dispõem de acesso as informações contidas na Rais das empresas participantes de processos licitatórios. O acesso a essas informações esta¿ disponível aos órgãos de controle, tal como o TCU (peça 236, p. 12) ; 
l)	um dos princípios basilares da licitação consiste no julgamento objetivo, que compreende aquele baseado em critérios concretos, precisos e previamente estipulados no instrumento convocatório, que afastem quaisquer subjetivismos no que se refere a análise da documentação (peça 236, p. 12) ; 
m)	a ausência de propriedade de veículos não compromete a prestação do serviço, visto ser perfeitamente possível a locação dos veículos necessários a execução do objeto contratado. O legislador veda a subcontratação total do objeto licitado, e não a locação de bens necessários a execução do serviço, conforme previsto no art. 72 da Lei 8.666/1993 e em linha com julgados do TCU (Acórdãos 5.532/2010, relator Ministro Augusto Nardes, 1.982/2010-Plena¿rio, 180/2001, 19/2002, 1.199/2004, 1.014/2005, 355/2006 e 1.932/2009, todos do Plenário) (peça 236, p. 13-14) .
Análise
14.6.	Não assiste razão aos recorrentes. Os diversos indícios discutidos nos autos, analisados em conjunto, levam à conclusão de favorecimento da empresa Lazio Ltda. Primeiramente, cite-se a nomeação do Sr. Francisco Armen Uchoa de Mesquita para cargo comissionado de Diretor Executivo da Secretaria de Infraestrutura do município. Tal ocorrência demonstra que os membros da família e da sociedade tinham relacionamento com o corpo diretivo da prefeitura. 
14.7.	O fato de o Sr. Francisco Armen ter-se retirado do quadro societário da Construtora Lazio Ltda. dois anos antes da celebração do contrato não macula tal conclusão. Quando se analisam as alterações societárias realizadas ao longo do tempo, é possível verificar que os membros familiares revezavam-se na composição da sociedade, sempre formada por parentes de primeiro grau. Assim, os irmãos Jose¿ Randal de Mesquita Neto, Francisco Armen Uchoa de Mesquita e Francisca Rafaela Uchoa de Mesquita, bem como a mãe destes, Sra. Arme¿nia Uchoa de Mesquita permearam o quadro societário ao longo dos anos. Ou seja, apesar de o Sr. Francisco Armen Uchoa de Mesquita não mais fazer parte da sociedade à época do procedimento licitatório e de sua contratação na prefeitura, eram sócios da empresa seus irmãos Jose¿ Randal de Mesquita Neto e Francisca Rafaela Uchoa de Mesquita, bem como sua mãe Arme¿nia Uchoa de Mesquita. A tabela a seguir demonstra essas movimentações (peça 214, p. 30-61) .
	Alterações da sociedade
	Composição societária

	Constituição da empresa (15/1/2009) 
	Jose¿ Randal de Mesquita Neto;
Francisco Armen Uchoa de Mesquita 

	1º Aditivo (23/6/2009) 
	Jose¿ Randal de Mesquita Neto;
Francisco Armen Uchoa de Mesquita; 
Francisca Rafaela Uchoa de Mesquita 

	4º Aditivo (7/11/2011) 
	Francisca Rafaela Uchoa de Mesquita
Arme¿nia Uchoa de Mesquita

	5º Aditivo (4/2/2013) 
	Jose¿ Randal de Mesquita Neto;
Francisca Rafaela Uchoa de Mesquita

	7º Aditivo (28/10/2016) 
	Jose¿ Randal de Mesquita Neto

14.8.	Com relação à pesquisa de preços que serviu de referência para o preço licitado, constata-se novamente a influência familiar. Verificou-se que uma das empresas que apresentou proposta de preço foi a Construtora Santorini Ltda., que tinha como sócia administradora a Sra. Francisca Rafaela Uchoa de Mesquita, também proprietária da Construtora Lazio Ltda. A proposta de preços foi apresentada pelo Sr. José Randal de Mesquita Neto, irmão da Sra. Francisca Rafaela e do Sr. Francisco Armen (peça 31, p. 28) .  
14.9.	Outro fato relevante observado nos registros da Rais foi a admissão pela Construtora Lazio Ltda., em 3/6/2013, do Sr. Francisco Armen Uchoa de Mesquita, na condição de engenheiro civil, antes, portanto, de sua exoneração da função de diretor executivo da Secretaria de Infraestrutura do município (peça 65, p. 10) .
14.10.	 A justificativa para a utilização do pregão presencial, em detrimento do pregão eletrônico, em razão da alegada instabilidade do serviço de Internet no município, igualmente não merece prosperar. A realização de pregão presencial, e não do eletrônico, contraria as disposições do art. 4º, § 1º, do Decreto 5.450/2005, bem como do art. 1º, §§ 1º e 2º, do Decreto 5.504/2005. 
14.11.	 Portanto, quando cabível a utilização da modalidade pregão, é irregular o uso do pregão presencial sem justificativa da comprovada inviabilidade de utilização da modalidade eletrônica (Acórdão 2290/2017-TCU-Plenário, relatora Ministra Ana Arraes; 2.292/2012-TCU-Plenário, relator Ministro Weder de Oliveira; 2.174/2012-TCU-Plenário, relator Ministro Marcos Bemquerer; 1.184/2012-TCU- Plenário, relator Ministro Weder de Oliveira) . Nesse sentido, os recorrentes trouxeram meras alegações, sem de fato carrear aos autos provas concretas da mencionada inviabilidade. Tal ocorrência, aliada aos demais fatos questionados na presente TCE, depõe contra a lisura da licitação em análise, visto que prejudica a competitividade do certame e a escolha da proposta mais vantajosa para a Administração. 
14.12.	 Quanto à injustificada exigência de registro de inscrição no CRA, que adviria de uma imposição do Conselho Regional de Administração, cabe primeiramente pontuar que não foram apresentadas provas da suposta exigência originada do Conselho, tratando-se, assim, de meros argumentos desprovidos de comprovação. Ademais, ainda que houvesse evidências do que se alega, tal exigência não se mostra justificável para a contratação de empresa para transporte, atividade que em nada se relaciona com o objeto fiscalizatório dos Conselhos de Profissionais de Administração. 
14.13. No mesmo sentido, tem-se a situação relativa à exigência de apresentação de termo de vistoria prévia das rotas, emitido pela Prefeitura. As alegações de que tal imposição teria caráter preventivo, para evitar eventuais futuras contestações dos trajetos, mostra-se desproporcional e injustificada, considerando, mais uma vez, a desnecessária restrição à participação de licitantes. Potenciais contestações, caso ocorressem, deveriam ser tratadas no momento oportuno, sob a égide do contrato formalizado. Posto isso, novamente constata-se limitação lesiva e desarrazoada do certame. 
14.14.	 A jurisprudência deste Tribunal possui entendimento firme no sentido de considerar a prova indiciária, constituída pelo somatório de indícios que apontam na mesma direção, suficiente para caracterizar fraude a licitação, não se exigindo prova técnica inequívoca para tanto. Assim, a existência de indícios vários e concordantes faz prova de fraude à licitação e conduz à declaração de inidoneidade de empresas que participaram do ato ilícito (Acórdão 478/2016-TCU-Plenário; Acórdão 1107/2014-TCU-Plenário) . Posto isso, conclui-se que as alegações trazidas pelos recorrentes não lograram êxito em afastar os indícios de fraude no Pregão Presencial 20130123-03-PP, com diversos indicativos de direcionamento do certame para a Construtora Lazio Ltda.
14.15.	 Conforme evidenciado nos presentes autos, mediante pesquisa aos cadastros da Rais 2012, constatou-se que a Construtora Lazio Ltda. não possuía nenhum funcionário registrado. Em relação ao exercício de 2013, havia o registro de doze empregados, sendo nove contratados para a função de motorista de carro de passeio, habilitação incompatível com o transporte escolar. Adicionalmente, todos haviam sido admitidos entre novembro e dezembro de 2013, ou seja, perto do final do ano letivo. Além disso, o número total de motoristas - nove - não seria suficiente para atender às vinte rotas contratadas.
14.16.	 O suposto erro na classificação da carteira de motorista igualmente não é capaz de suprir os fatos inquiridos, pois, tendo em vista que os funcionários foram contratados no final do ano letivo, não restou esclarecido como a Construtora foi capaz de executar os serviços de transporte escolar sem possuir motoristas contratados entre janeiro e outubro de 2013 e, posteriormente, com apenas quatro motoristas em novembro e nove em dezembro (peça 140, p. 9) . Importa também salientar que a recorrente não trouxe provas do que alega, ou seja, de que os motoristas contratados estavam, na verdade, habilitados a conduzir veículos escolares, possuindo habilitação na categoria 'D'. Assim, diante da ausência de provas, como, por exemplo, cópia das carteiras de motorista, depreende-se que a empresa não possuía funcionários aptos a prestar os serviços contratados durante todo o exercício de 2013. 
14.17.	 A alegação de que, considerando que a empresa foi criada em 2009, tal fato seria suficiente para comprovar experiência prévia na prestação dos serviços também não merece prosperar. O simples decurso de tempo não comprova o exercício da atividade. 
14.18.	 Outra evidência que demonstra incapacidade operacional da contratada para a realização do transporte escolar no exercício de 2013 e¿ a ausência de registros de veículos de sua propriedade no cadastro do Renavam. Sobre tal aspecto, os responsáveis alegaram que o fato de a empresa não possuir frota em seu nome não seria capaz de comprometer a prestação dos serviços, visto que a empresa locava tais veículos, considerando que a lei permite a subcontratação parcial do objeto. Inicialmente ressalta-se que as declarações dos recorrentes vêm desprovidas de documentos aptos a comprovar a alegada locação dos veículos. Tal aspecto, somado à ausência de comprovação de funcionários da empresa aptos a prestar serviços de motorista, leva à conclusão de que os serviços em questão podem ter sido integralmente subcontratados pela Construtora Lazio Ltda., situação essa vedada pela Lei de Licitações. 
14.19.	 De todo o exposto, conclui-se que os responsáveis não lograram afastar as irregularidades discutidas nesta TCE. 
15.	Da análise da potencial majoração das rotas de transporte, levando à ocorrência de superfaturamento 
15.1.	A Sra. Silvia Helena Cezário Araújo apresenta os seguintes argumentos:
a)	os gestores municipais optaram por utilizar algumas rotas constantes do processo licitatório ocorrido em 2012, tais como a rota 9, mencionada pela equipe de fiscalização da CGU (peça 196, p. 6) ;
b)	em meados de 2013, o município foi fiscalizado pelo TCM/CE (Processo 2013.PDR.PRO.18077/13) e dentre os itens fiscalizados estavam inclusas as rotas do transporte escolar, sem que tenham sido constatadas irregularidades (peça 196, p. 6) ; 
c)	diante das supostas discrepâncias apontadas pela equipe de fiscalização da CGU, bem como pelas denúncias que ensejaram a instauração desta TCE, o prefeito determinou uma verificação in loco das rotas, que, ao final, concluiu que as distorções seriam inexpressivas, considerando a realidade diária do transporte escolar (peça 196, p. 6) ; 
d)	a empresa contratada também apresentou relatório detalhado acerca da execução das rotas do transporte escolar no exercício de 2013, em que se verificou que em todas as rotas era necessária a realização de inúmeros itinerários percorrendo o mesmo trajeto, de forma que todos os alunos efetivamente se deslocassem para a sua respectiva escola, ocupando os veículos devidamente sentados, visto que número de alunos era bem maior do que a capacidade (número de lugares) do ônibus. Assim, por exemplo, eram necessários doze itinerários, seis idas e seis voltas, todos pelo turno da manha¿, para que os 239 alunos percorressem os trajetos devidamente sentados. Cada itinerário possuía 6,6 km, alcançando, dessa forma, a marca licitada de 80 km/dia (peça 196, p. 7-8) ; 
e)	em anexo consta documento público denominado Educacenso, por meio do qual e¿ possível se atestar a veracidade das informações contidas no relatório de auditoria da construtora no que diz respeito ao nome de cada um dos alunos que fazia uso do transporte escolar municipal (peça 196, p. 8) ; 
f)	todos os quilômetros contratados foram efetivamente percorridos pela empresa vencedora do certame, tendo sido, portanto, cumprido com fidelidade o objeto licitado e, em contrapartida, recebido devidamente o que lhe cabia (peça 196, p. 8) . 
15.2.	Ato contínuo, anexa aos autos os seguintes documentos: 
a)	relatório de auditoria realizada nas rotas do transporte escolar do município de Pindoretama, elabora pela Construtora Lazio Ltda. em 26/7/2007 (peça 196, p. 14-182, peça 197, p. 1-25) ;
b)	Educacenso 2013 - relação de alunos com deficiência, transtorno global do desenvolvimento ou altas habilitadas/superdotação, por escola (peça 197, p. 26-57) ;
c)	Educacenso 2013 - relatório de transporte escolar - 1ª etapa matrícula inicial - 2013 (peça 197, p. 58-179) ;
d)	relação de unidade executoras PDDE/FNDE e demonstrativo da execução da receita e da despesa e de pagamentos efetuados - 2013 (peça 197, p. 180-185, 187-193) ;
e)	extrato de conta corrente PDDE (peça 197, p. 186) ;
f)	Lei Municipal 449, de 22/9/2015 (peça 197, p. 194) ;
g)	planilha contendo relação de alunos que utilizam transporte escolar, por escola, por turno (peça 197, p. 195-206) ;
h)	relação de alunos universitários e localidades, fichas de cadastro de alunos universitários beneficiados pelo transporte público para outros municípios, declarações das faculdades, comprovantes de residência e documentos pessoais (peça 197, p. 207-262, peças 198-199) . 
15.3.	A Sra. Francisca Rafaela Uchoa de Mesquita defende que:
a)	jamais houve sobrepreço decorrente da majoração das rotas de transporte escolar. O TCU equivocou-se ao levar em conta somente as rotas, não atentando-se ao fato de que algumas delas eram feitas dobradas ou triplicadas, ou seja, a mesma rota era realizada duas ou mais vezes, dependendo da necessidade do dia naquele município (peça 214, p. 19) ;
b)	as rotas licitadas sempre são as mesmas dos últimos cinco anos, bem como ate¿ os motoristas são os mesmos dos contratos anteriores (peça 214, p. 19) ;
c)	a empresa requerida só executou o contrato por aproximadamente um ano, em virtude dos prejuízos suportados, em decorrência das rotas duplicadas ou triplicadas, não tendo assim, tido interesse em celebrar aditivo para continuar executando aquele serviço (peça 214, p. 19-20) ;
d)	foi realizada auditoria no município, a fim de averiguar a regularidade das rotas executadas pela empresa. Inspeção in loco e análise dos dados apresentados pela Secretaria de Educação Municipal permitiram constatar que tais rotas foram integralmente executadas (peça 214, p. 20) .
15.4.	Ato contínuo, anexa aos autos os seguintes documentos:
a)	relatório de auditoria realizada nas rotas do transporte escolar do município de Pindoretama, elabora pela Construtora Lazio Ltda. em 26/7/2007 (peça 214, p. 70-136, peça 215, p. 1-30) .
15.5.	O Sr. Mikael Rodrigues de Oliveira defende que:
a)	no ano de 2013, o município foi fiscalizado pelo TCM/CE (Processo 2013.PDR.PRO.IS077/13) , em que um dos focos da inspeção era a execução da contratação do transporte escolar, não sendo constatadas quaisquer irregularidades (peça 225, p. 3) ;
b)	em decorrência das representações formuladas pelos vereadores de oposição, o prefeito determinou verificação in loco da execução das referidas rotas, no intuito de comprovar se de fato havia ou não distorções, e os técnicos da prefeitura concluíram que não havia variações expressivas que caracterizassem superfaturamento (peça 225, p. 3) ;
c)	a Secretaria de Educação do município também notificou a Construtora Lazio Ltda. para apresentar auditoria detalhada acerca da execução do transporte escolar. A auditoria trouxe informações fidedignas acerca da prestação dos serviços, conforme fora licitado, contendo o número dos itinerários que se faziam necessários, capacidade dos alunos por rota, quantidade de alunos e escolas beneficiadas, turnos das aulas, mapas das rotas, quilometragem percorrida e ainda o percurso georeferenciado. Restou demonstrado que não houve majoração das rotas (peça 225, p. 3-7) . 
15.6.	O Sr. Valdemar Araújo da Silva Filho argumenta que:
a)	os gestores municipais optaram por utilizar algumas rotas constantes do processo licitatório ocorrido no exercício de 2012, tais como a Rota 9, mencionada pela equipe de fiscalização da CGU (peça 236, p. 7) ;
b)	em meados de 2013, o município foi fiscalizado pelo TCM/CE (Processo 2013.PDR.PRO.18077/13) e dentre os itens fiscalizados estavam inclusas as rotas do transporte escolar, sem que tenham sido constatadas quaisquer irregularidades (peça 236, p. 7) ;
c)	diante das supostas discrepâncias apontadas pela equipe de fiscalização da CGU, motivadas por denúncias que ensejaram a instauração do presente processo perante o TCU, o prefeito determinou uma verificação in loco das rotas, que, ao final, concluiu que as distorções encontradas seriam inexpressivas, considerando a realidade diária do transporte escolar (peça 236, p. 7) ;
d)	na análise das rotas, os técnicos da Prefeitura utilizaram um veículo Gol para percorrer as rotas, afiado ao programa Google Earth, que apresentou o percurso das rotas diferente do apresentado pela equipe de fiscalização da CGU (peça 236, p. 7) ;
e)	a Secretária Municipal de Educação notificou a empresa contratada, a fim de que apresentasse relatório detalhado acerca da execução das rotas do transporte escolar no exercício de 2013. Em resposta, foi apresentado relatório de auditoria, em que se verifica que, em todas as rotas, fazia-se necessária a realização de inúmeros itinerários percorrendo o mesmo trajeto, de forma que todos os alunos efetivamente se deslocassem para sua respectiva escola, ocupando os veículos devidamente sentados, visto que número de alunos era bem maior do que a capacidade (número de lugares) do ônibus (peça 236, p. 8) ;
f)	outro ponto relevante que causou grande repercussão na majoração da quilometragem de algumas rotas do transporte escolar foi a implantação do Programa Mais Educação, criado pela Portaria Interministerial 17/2007 e regulamentado pelo Decreto 7.083/10. O programa constituiu-se como estratégia do Ministério da Educação para indução da construção da agenda de educação integral nas redes estaduais e municipais de ensino que amplia a jornada escolar nas escolas públicas, para no mínimo sete horas diárias, por meio de atividades (peça 236, p. 8-9) ;
g)	no município, o Programa Mais Educação foi implantado no contra turno, ou seja, pela carência de recursos não foi possível ofertar almoço aos alunos. Assim, eles voltavam para casa após o término do turno da manha¿ e retornavam no turno da tarde para desenvolverem as atividades extracurriculares, aumentando a quantidade de quilômetros percorridos diariamente pelo transporte escolar (peça 236, p. 8-9) ;
h)	o Acórdão 491/2019-TCU-Plenáriolena¿rio, que apreciou os embargos de declaração interpostos, concluiu que o relatório de auditoria apresentado não teve o condão de descaracterizar a irregularidade decorrente da suposta majoração das rotas do transporte escolar no ano de 2013, sob a alegação de que o relatório de auditoria não contestou o resultado da fiscalização realizada pelo extinto TCM/CE. Afirma ainda que o relatório produzido pela Construtora Lazio, quatro anos após a execução do serviço, não assegura que o número de viagens feitas diariamente em cada trecho, indicadas pela empresa, corresponderiam a¿ realidade. Ora, se não ha¿ como a empresa comprovar o número de viagens realizadas diariamente em cada rota, também não teria como a equipe de fiscalização do TCM/CE assegurar que a empresa não executou a quilometragem paga, visto que a inspeção realizada no município ocorreu no período de 13 a 16/10/15, dois anos após a execução dos serviços (peça 236, p. 9) ;
i)	embora o voto condutor do Acórdão 491/2019-TCU-Plenáriolena¿rio confira grande importância ao relatório de fiscalização produzido pelo extinto TCM/CE, a 5ª Inspetoria da Diretoria de Fiscalização do próprio Tribunal de Contas dos Municípios reconhece que a inspeção para aferição das rotas pode não lograr êxito, em face do lapso temporal dos fatos relatados, conforme Informação Complementar 12.941/2015 - Aditivo (cópia em anexo) , contida nos autos do Processo 716/14, atualmente em trâmite no Tribunal de Contas do Estado (peça 236, p. 9-10) ;
j)	na Informação Complementar 16125/2015 - Aditivo, parte integrante do Processo 716/14, há informações relativas à inspeção realizada no município, em que se verifica que não foi informada a metodologia utilizada, bem como não há menção de se ter realizado os percursos acompanhado por servidor municipal que indicasse com precisão como era a execução de cada uma das rotas. Assim, a fiscalização in loco realizada pela equipe de fiscalização do TCM/CE desconsiderou por completo as peculiaridades do transporte escolar do município, tais como a quantidade de viagens e o tempo integral implementado pelo Programa Mais Educação (peça 236, p. 10) ;
k)	o acórdão afirma que o relatório da auditoria não foi acompanhado de qualquer outra evidência quanto ao número de viagens ocorridas diariamente. Contudo, foi anexado documento público denominado Educacenso, por meio do qual e¿ possível se atestar a veracidade das informações contidas no relatório de auditoria da construtora, no que diz respeito aos alunos beneficiados pelo transporte escolar municipal (peça 236, p. 10) ;
l)	as informações constantes no relatório em tela trazem dados reais das rotas percorridas, inclusive considerando as modificações decorrentes de interferências naturais e humanas (peça 236, p. 10) . 
15.7.	Ato contínuo, anexa aos autos os seguintes documentos:
a)	Processo 2013.PDR.TCE.00716/14, do TCM/CE (peça 236, p. 16-22; peça 238, p. 16-22) ;
b)	relatório de auditoria realizada nas rotas do transporte escolar do município de Pindoretama, elaborado pela Construtora Lazio Ltda. em 26/7/2007 (peça 236, p. 23-97; peça 237, p. 1; peça 238, p. 23-97; peça 239, p. 1) ;
c)	Educacenso 2013 - relação de alunos com deficiência, transtorno global do desenvolvimento ou altas habilitadas/superdotação, por escola (peça 236, p. 2-33; peça 239, p. 2-33) ;
d)	relação de unidade executoras PDDE/FNDE - 2013 (peça 237, p. 34-37; peça 239, p. 34-37) ;
e)	Educacenso 2013 - relatório de transporte escolar - 1ª etapa matrícula inicial - 2013 (peças 241-243) .
Análise
15.8.	Não assiste razão aos recorrentes. Os elementos trazidos pelos responsáveis sobre as distâncias de cada trajeto corroboram a existência de significativas discrepâncias de quilometragem, conforme evidenciado na aferição realizada pelo TCM/CE. Contudo, para justificar as diferenças entre as distâncias de cada percurso e a quilometragem total licitada, alega-se que as rotas de transporte seriam executadas diversas vezes durante o dia, sendo cada rota repetida por até doze vezes dentro de um mesmo turno, com seis viagens de ida e seis de volta. 
15.9.	 A tese apresentada pelos recorrentes não se mostra factível, tendo em vista o tempo necessário para se percorrer repetidamente as rotas, seis vezes o trajeto casa/escola, de forma a ser possível deixar todos os alunos nas unidades escolares antes do início das aulas. 
15.10. Nesse sentido, primeiramente, cabe destacar que a totalidade dos trajetos de ida para a escola e, posteriormente, de volta para casa precisavam ser feitos no espaço temporal de uma hora, tendo em conta que as aulas matutinas vão das 7:00 às 11:00, e as aulas vespertinas vão das 13:00 às 17:00, conforme dados do Educacenso (peça 197, p. 58-179) . Tal informação é confirmada pelo edital licitatório, que descreve o turno e horário de cada rota. O documento informa que todas as rotas devem ser realizadas, pela manhã, entre 6:00 e 7:00, bem como entre 11:00 e 12:00. As rotas da tarde devem ser executadas entre 12:00 e 13:00 e, posteriormente, entre 17:00 e 18:00 (peça 31, p. 49-51) . 
15.11.	 Em segundo lugar, importa destacar que, além de se levar em consideração o tempo do deslocamento e do trânsito regular das rotas, deve-se também ter em vista as diversas paradas necessárias, bem como o tempo que as crianças demandam para entrar no transporte escolar, sentarem-se e estarem acomodadas de maneira segura, para que o ônibus possa continuar seu trajeto até o próximo ponto de embarque de novos passageiros. Ou seja, a rotina demanda um tempo considerável, tendo em vista suas peculiaridades.  
15.12.	 Sob essa ótica, tome-se como exemplo a Rota 2 (peça 196, p. 58-64) . Conforme o relatório da Construtora Lazio Ltda., documento utilizado pelos responsáveis para justificar as distâncias, a rota totalizava um percurso diário de 100 km, distribuído em doze itinerários, seis de ida e seis de volta, todos no turno da tarde. Cada percurso cobria 8,9 km e realizava treze paradas para embarque/desembarque de alunos. Portanto, o ônibus escolar percorreria, entre 12:00 e 13:00, 53,4 km, realizando 78 paradas ao longo dos trajetos para coleta de passageiros. Tal alegação não se mostra exequível, restando claro o superdimensionamento das distâncias. 
15.13.	 Situação semelhante pode ser observada também, por exemplo, em relação à Rota 1. Seu trajeto era supostamente percorrido doze vezes por turno, seis vezes na ida e seis vezes na volta, todos pela manhã, cobrindo 6,6 km/rota e incluindo onze paradas (peça 196, p. 50-57) . Ou seja, no decurso de uma hora, o ônibus escolar deveria percorrer aproximadamente 40 km, realizando 66 paradas para embarque/desembarque de alunos. 
15.14.	 Em paralelo, cabe destacar que, em resposta à notificação emitida pelo TCU para saneamento dos autos, mediante o Ofício 815/2015 (peça 17) , o Sr. Valdemar Araújo apresentou justificativa distinta da que traz em seu recurso de reconsideração (peças 31-32) . Naquele momento, o prefeito explicou a diferença entre a distância real das rotas e o valor licitado no âmbito do Pregão Presencial 20130123-03-PP da seguinte forma (peça 31, p. 11) :
Sobre as distâncias dos percursos rota a rota, verifica-se que foram licitadas 20 rotas, o que corresponde 161.350.00 km, acrescidas das rotas eventuais, não incluída no certame 20130123.03.PP, com objetivos de suprir as atividades extracurriculares educacionais, como aulas de campo, seminário entre pares, programa mais educação, atividades do selo UNICEF, seminários de combate as drogas, programa Agrinho, foros da juventude, dentre outros, os quais foram utilizados para essas atividades, totalizando a estimativa de 283.700.00 km, o quadro do anexo. 
15.15.	 Constata-se, portanto, que o prefeito, em momento anterior nos autos, confirmou que as rotas foram, de fato, superestimadas em seus reais percursos. No presente processo, estão sob análise dezesseis das vinte rotas licitadas, não sendo consideradas as rotas 12, 13, 14 e 19, que trataram de transporte de alunos universitários. A quilometragem total destas dezesseis rotas perfaz os 283 mil km mencionados pelo gestor. Em paralelo, ele assumiu em sua resposta que 122.350 km não correspondiam à real distância das rotas, porém foram acrescidos, de forma artificial, para compensar alegadas necessidades não previstas ao longo do ano (peça 31, p. 11) , as quais também não foram comprovadas nestes autos pelo responsável. Ou seja, o prefeito reconheceu que houve um superdimensionamento das distâncias da ordem de 76% em relação à quilometragem dos trajetos (peça 32, p. 130-135) . 
15.16.	 Adicionalmente, em sua resposta à notificação, o prefeito afirmou que as rotas eram realizadas apenas uma vez por percurso, ou seja, uma ida e uma volta pelo turno da manhã, e o mesmo à tarde. Conforme planilha anexada aos autos à época (peça 32, p. 130-135) , não havia múltiplos percursos por turno, como agora se alega. Também merece destaque o fato de que, nesse primeiro pronunciamento nos autos, as quilometragens informadas para cada percurso não condizem com as quilometragens aferidas pela Construtora Lazio Ltda. Ou seja, o Sr. Valdemar Araújo, manifestando-se oficialmente nos autos, trouxe informações significativamente distintas acerca das distâncias e da frequência de cada rota. A tabela a seguir demonstra esses dados, comparando-os à distância apurada pelo TCM/CE. Para efeito de análise, será considerado que cada percurso era realizado uma vez por trajeto, ou seja, uma viagem de ida e uma viagem de volta, por turno, como foi inicialmente declarado pelo Sr. Valdemar Araújo. 
	Rota
	Turno
	TCM/CE (km) 
	Resposta à notificação (km) 
	Relatório Construtora Lazio Ltda. (km) 

	1
	manhã
	26
	30,1
	13,2

	2
	tarde
	36
	40,5
	18,2

	3
	manhã e tarde
	23,4
	57,6
	32

	4
	manhã
	105,2
	101,2
	160

	5
	tarde
	27,4
	30,8
	54

	6
	tarde
	90,8
	72
	52

	7
	manhã
	14,6
	21,9
	32

	8
	tarde
	29,2
	43,8
	54

	9
	noite
	29,4
	56,8
	78,2

	10
	tarde
	50,2
	42
	36

	11
	noite
	43,4
	45,3
	41,6

	15
	tarde
	16,4
	27,2
	19,4

	16
	manhã e tarde
	51,2
	90,75
	72

	17
	manhã e tarde
	14
	33,6
	16

	18
	manhã e tarde
	29,6
	54
	30,6

	20
	manhã e tarde
	62
	59,2
	84

	Fonte: peça 32, p. 132-135; peça 196, p. 14-121.
15.17.	 O superdimensionamento das rotas igualmente é corroborado mediante análise do Processo Licitatório 20140113.01-PP (peça 3, p. 3-35) , relativo à licitação de transporte escolar para o exercício de 2014. Conforme o edital de licitação, a quilometragem de algumas rotas foi reduzida, foram acrescentadas outras e foi incluída a 'Rota 25 - transporte eventual', com previsão de 50.000 km, visando a atender às atividades extraclasse (peça 3, p. 35) . Dessas reduções, citamos como exemplo a Rota 1, cujo trajeto é o mesmo do exercício de 2013. Para este ano, a quilometragem diária foi de 80 km. Contudo, para 2014, a rota foi ajustada para 54,20 km (peça 3, p. 28 e peça 196, p. 50-51) . Vale ainda salientar que tal rota, conforme informado inicialmente pelo prefeito, tinha uma distância de 30,1 km (peça 32, p. 133) , e, posteriormente, sua distância seria de 13,2 km (6,6 km por trajeto) , segundo aferição da Construtora Lazio Ltda. (peça 196, p. 50-51) . O conjunto conflitante de informações sobre a mesma rota depõe contra os argumentos ofertados pelos responsáveis. 
15.18.	 Os recorrentes apresentaram informações do Educacenso 2013, contendo listagens de alunos inscritos para utilização do transporte escolar - 1ª etapa - matrícula inicial. Primeiramente, conforme já tratado no voto condutor do acórdão que apreciou os embargos opostos (peça 230) , não ha¿ como interligar essas listas com as viagens que supostamente ocorreram. Adicionalmente, o censo não apresenta informações sobre alunos da escola Julia Alenquer Fontenele, que supostamente utilizaria oito das rotas em análise (Rotas 1, 2, 6, 7, 8, 9, 10 e 11) , em que seriam transportados 426 alunos, conforme alega o relatório da Construtora Lazio Ltda. (peça 196, 14-182; peça 197, p. 1-25) . Portanto, não ha¿ como inferir, com base apenas nessas listas e diante das incongruências das rotas já discutidas previamente, que a quantidade de alunos apontada realmente teria utilizado os serviços de transporte escolar em análise. 
15.19.	 O Sr. Valdemar Araújo também alega que a repetição das rotas encontraria justificativa diante da execução do Programa Mais Educação, em que os alunos retornariam à escola no contra turno para a realização de atividades extras. Contudo, verifica-se que o relatório apresentado pela Construtora Lazio Ltda., descrevendo o detalhamento das rotas e dos alunos beneficiados, contradiz afirmativa do gestor, ao deixar assente que não realizava o transporte dos alunos desse programa, mas tão somente do ensino regular (peça 196, p. 51, 59, 66, 71, 73, 75, 79, 82, 85, 88, 91, 103, 107, 109, 113) . 
15.20.	 Os recorrentes afirmam em sua defesa que o município foi fiscalizado pelo TCM/CE em 2013, incluindo as rotas do transporte escolar, e que não foram apontadas irregularidades quanto a isso. Segundo informações juntadas aos autos, fornecidas pelo Sr. Valdemar Araújo ao Ministério Público Federal (peça 32, p. 104-116) , o TCM/CE, em sua análise, considerou tão somente a Rota 2 como amostra, sem verificar as demais. Ainda, sobre essa rota, a despeito da avaliação do TCM, vale salientar que o próprio prefeito reconheceu que a distância desta rota era inferior ao que fora licitado, sendo, na verdade, 40,5 km/dia, e não 100 km/dia, como consta do edital em análise (peça 32, p. 130) .
15.21.	 De todo o exposto, portanto, conclui-se que os argumentos ofertados não devem ser acolhidos. 
INFORMAÇÕES ADICIONAIS
16.	Foi interposto pedido de sustentação oral pelos recorrentes Silvia Helena Cezário Araújo e Valdemar Araújo da Silva Filho.
17.	Deve-se destacar que esta Corte de Contas prolatou, no âmbito do TC Processo 027.199/2017-7, o Acórdão 2254/2019-TCU-Plenário, de relatoria do Ministro Marcos Bemquerer, que julgou irregulares as contas da Sra. Silvia Helena Cezário Araújo e do Sr. Valdemar Araújo da Silva Filho, aplicando-lhes multa. O citado processo tratou de TCE instaurada para apurar irregularidades nas contratações dos serviços de transporte escolar, durante o exercício de 2015, envolvendo recursos do Pnate e do Fundeb, oportunidade em que restou constatada a subcontratação integral e irregular dos serviços em tela. 
18.	Adicionalmente, informa-se que o Ministério Público Federal interpôs Ação Civil Pública por Ato de Improbidade Administrativa (Processo 0001301-91.2016.4.05.8100) , em desfavor de Valdemar Araújo da Silva e Silvia Helena Cezario Araújo relacionada aos fatos em questão, em que consta que foi decretada cautelarmente a indisponibilidade dos bens dos responsáveis. 
CONCLUSÃO
19.	Da análise anterior, conclui-se que:
a)	não restaram configuradas as nulidades arguidas ou a ilegitimidade passiva;
b)	restou configurado favorecimento da empresa Lazio Ltda.;
c)	houve majoração das rotas de transporte, levando à ocorrência de superfaturamento.
20.	Assim, os argumentos apresentados não têm o condão de modificar a deliberação recorrida, impondo-se o desprovimento dos pedidos, mantendo-se inalterado o posicionamento do Tribunal. 
PROPOSTA DE ENCAMINHAMENTO
21.	Diante do exposto, com fundamento nos artigos 32, inciso I; e 33, da Lei 8.443/1992, submetem-se os autos à consideração superior, com posterior encaminhamento ao Ministério Público junto ao Tribunal de Contas da União e ao Gabinete do Relator, propondo:
a)	conhecer dos recursos e, no mérito, negar-lhes provimento;
b)	comunicar a deliberação que vier a ser proferida por esta Corte ao recorrente, ao Fundo Nacional de Desenvolvimento da Educação, à Procuradoria da República no Estado do Ceará e aos demais interessados." (destaques da instrução) 
	É o relatório.

Angerlene de Sousa Justa (OAB/CE 25.466) representando Francisca Rafaela Uchoa de Mesquita; Angerlene de Sousa Justa (OAB/CE 25.466) e outro representando Armênia Uchoa de Mesquita e a Construtora La Zio Eireli; Everardo Oliveira Nunes de Barros (OAB/PI 2.789/96) representando Valdemar Araújo da Silva Filho e Carlos Alberto Diógenes de Castro representando Mikael Rodrigues de Oliveira e Sílvia Helena Cezário Araújo.

Subprocurador-geral Lucas Rocha Furtado e procuradora-geral Cristina Machado da Costa e Silva (manifestação oral)..

RECURSO DE RECONSIDERAÇÃO EM TOMADA DE CONTAS ESPECIAL JULGADA IRREGULAR, COM IMPUTAÇÃO DE DÉBITO, MULTAS E OUTRAS PENALIDADAES, EM VIRTUDE DE OCORRÊNCIAS RELACIONADAS A CONTRATAÇÃO E EXECUÇÃO DE SERVIÇOS DE TRANSPORTE ESCOLAR. EXISTÊNCIA DE ELEMENTOS NOS AUTOS CAPAZES DE AFASTAR A CULPABILIDADE DE QUATRO RESPONSÁVEIS. CONHECIMENTO E PROVIMENTO DE ALGUNS RECURSOS PARA EXCLUIR ESSES RESPONSÁVEIS DA RELAÇÃO PROCESSUAL. INSUFICIÊNCIA DOS DEMAIS ARGUMENTOS RECURSAIS PARA DESCARACTERIZAR AS IRREGULARIDADES E A CULPABILIDADE DOS OUTROS RESPONSÁVEIS. CONHECIMENTO DOS RECURSOS, COM NEGATIVA DE PROVIMENTO. CORREÇÃO DE INEXATIDÃO MATERIAL.

TOMADA DE CONTAS ESPECIAL (TCE)

Secretaria de Recursos - Serur.

Trata-se dos recursos de reconsideração interpostos por Francisca Rafaela Uchoa de Mesquita (então sócia da Construtora Lazio Ltda., atualmente denominada Construtora La Zio Eireli) , Mikael Rodrigues de Oliveira (pregoeiro no Município de Pindoretama/CE) , Sílvia Helena Cezário Araújo (secretária municipal de Educação) e Valdemar Araújo da Silva Filho (prefeito) contra o Acórdão 382/2018-TCU-Plenário, de relatoria do ministro Bruno Dantas.
2.	Por meio da deliberação recorrida, este Tribunal julgou irregulares as contas especiais relativas à execução dos recursos do Programa Nacional de Apoio ao Transporte do Escolar - Pnate repassados pelo Fundo Nacional de Desenvolvimento da Educação - FNDE ao Município de Pindoretama/CE no exercício de 2013 (contrato derivado do Pregão Presencial 20130123-03-PP) , com imputação de débito e multas, além de inabilitação dos responsáveis para o exercício de cargo em comissão ou função de confiança no âmbito da Administração Pública por cinco anos e declaração de inidoneidade da Construtora Lazio Ltda. para participar de licitação na Administração Pública federal por três anos.
3.	A irregularidade das contas decorreu de indícios de fraude ao pregão, com direcionamento para a contratação da Construtora Lazio Ltda., e de superfaturamento em virtude de majoração de distâncias das rotas previstas, conforme apurado em fiscalização realizada pelo Tribunal de Contas dos Municípios do Estado do Ceara¿ - TCM/CE.
4.	Os pareceres da Secretaria de Recursos - Serur e do Ministério Público junto ao TCU - MPTCU foram pela negativa de provimento aos apelos. 
II
5.	Inicialmente, verifica-se que o recurso de Valdemar Araújo da Silva Filho foi apresentado três dias fora do prazo legal (arts. 30 e 33 da Lei 8.443/1992 e 183 e 285 do Regimento Interno do TCU) , considerando que transcorreram 12 dias (e não nove, como afirmado na instrução à peça 245) entre a data de notificação da deliberação recorrida (4/4/2018 - peça 183) e a data do protocolo dos embargos (16/4/2018 - peça 182) e que o lapso de tempo entre a notificação acerca da apreciação dos embargos (11/4/2019 - peça 244) e a data da interposição do presente recurso compreendeu seis dias, o que representa o interregno total de 18 dias. No entanto, a intempestividade pode ser relevada com amparo nas disposições do art. 285, § 2º, do Regimento Interno.
6.	Assim, e diante do atendimento dos requisitos de admissibilidade quanto aos demais apelos, cabe a este Colegiado ratificar o conhecimento de todos os recursos de reconsideração (peça 251) .
III
7.	Em relação às preliminares, de pronto, constata-se que não houve a nulidade invocada por Sílvia Helena Cezário Araújo. O Regimento Interno do TCU (art. 179, inciso II) , de fato, não exige a entrega pessoal das correspondências expedidas, bastando, para a validade das comunicações, a existência de comprovante de sua entrega no endereço da parte. Desse modo, foi regular a citação daquela recorrente efetuada por ofício entregue na Secretaria de Educação Municipal (peça 131) , haja vista que o local onde exerce suas funções é considerado o domicílio necessário do servidor público (art. 76, parágrafo único, do Código Civil) e que esse foi o endereço informado pela responsável no Sistema CPF da Receita Federal (peça 81) .
8.	A jurisprudência deste Tribunal é no sentido de que a utilização de endereço constante na base de dados da Receita Federal é válida, pois compete ao responsável manter seu domicílio atualizado perante os órgãos públicos (Acórdão 3254/2015-TCU-Primeira Câmara, da relatoria do ministro Benjamin Zymler, por exemplo) .
9.	Por outro lado, verifica-se, ao contrário da análise da Serur, que há nulidade na citação por edital de Francisca Rafaela Uchoa de Mesquita, feita após o retorno da correspondência a ela dirigida por incorreção no endereço constante do Sistema CPF e a não localização, à época, pela unidade técnica de seu endereço correto (peças 85, 104, 111, 120/1 e 126) . 
10.	A nulidade decorre do não esgotamento das medidas para a localização da responsável previamente à citação editalícia, como exigem as disposições do art. 179, inciso III, do Regimento Interno c/c os arts. 3º, inciso IV, e 6º, inciso II, da Resolução TCU 170/2004 e comprovam as novas pesquisas feitas na fase recursal (peça 180) , as quais indicaram outros endereços onde a recorrente poderia ser localizada, o que efetivamente ocorreu na sua notificação sobre o teor do acórdão recorrido (peças 209/210) .
11.	Diante desse cenário, seria devido decretar a nulidade do acórdão recorrido quanto à responsabilização de Francisca Rafaela Uchoa de Mesquita e à aplicação a ela de penalidades a fim de renovar sua citação.
12.	No entanto, deve-se aplicar ao caso o disposto no art. 171, parágrafo único, do Regimento Interno, com o seguinte teor:
"Art. 171. Nenhum ato sera¿ declarado nulo se do vi¿cio na¿o resultar prejui¿zo para a parte, para o era¿rio, para a apurac¿a¿o dos fatos pelo Tribunal ou para a deliberac¿a¿o adotada. 
Para¿grafo u¿nico. Quando puder decidir do me¿rito a favor da parte a quem aproveitaria a declarac¿a¿o de nulidade, o Tribunal na¿o a pronunciara¿ nem mandara¿ repetir o ato ou suprir-lhe a falta."  (destaque acrescido) 
13.	Para tanto, tem-se, em primeiro lugar, que a solidariedade passiva é instituto em benefício do credor, que tem o direito a exigir e receber de um ou de alguns dos devedores, parcial ou totalmente, a dívida comum (art. 275 do Código Civil) . Nesse sentido, nota-se que houve neste processo a condenação de vários outros responsáveis ao ressarcimento do dano e que, embora a solidariedade não tenha sido expressamente mencionada no subitem 9.2 do acórdão recorrido, por decorrer ela de dispositivo legal (art. 16, § 2º, da Lei 8.443/1992) , impõe-se efetuar a correção da inexatidão material, na forma proposta na instrução à peça 248 (subitem 2.6) , após a prévia manifestação do representante do MPTCU nesta sessão (Súmula TCU 145) .
14.	Além disso, existem elementos nos autos (peças 31, p. 28, 72 e 108/13; 32, p. 27/49; e 112, p. 43/4) a comprovar que manter a responsabilização daquela recorrente seria medida de extremo rigor, porque, apesar de ter assinado documentos no âmbito do procedimento licitatório questionado (como as propostas de preços e o próprio contrato) , o quinto aditivo ao contrato social da empresa Construtora Lazio Ltda., datado de 4/2/2013 e protocolado na Junta Comercial em 7/2/2013, demonstra que:
	a) a administração da sociedade foi repassada integralmente ao sócio José Randal de Mesquita Neto, que foi quem participou da reunião de abertura do certame e da vistoria e, ainda, quem subscreveu, na fase de pesquisa de preços, a proposta da empresa Construtora Santorini Ltda.; 
	b) a participação societária da recorrente quando do protocolo do aditivo, prévio à sessão de abertura da licitação (ocorrida em 14/2/2013) , era ínfima (1% do capital social) .
15.	Em que pese o grau de parentesco entre os envolvidos e o fato de o referido aditivo ter sido registrado pela Junta Comercial em 20/2/2013, é possível inferir que José Randal de Mesquita Neto era quem efetivamente conduzia a empresa, como ainda indica a assunção da integralidade do capital social a partir do sétimo aditivo, firmado em outubro/2016 (peça 112, p. 46/8) . 
16.	A análise das alterações do contrato social da empresa também aproveita aos responsáveis Francisco Armen Uchoa de Mesquita e Armênia Uchoa de Mesquita, uma vez que se retiraram do quadro societário por meio do quarto e quinto aditivos, sendo que aquele foi datado de 7/11/2011 e registrado em 23/11/2011 (peça 112, p. 41/2) . 
17.	Não há dúvidas de que a relação de parentesco entre essas pessoas, a nomeação, em 1º/3/2013, de Francisco Armen Uchoa de Mesquita para exercer o cargo de diretor executivo da Secretaria Municipal de Infraestrutura e a sua contratação posterior, em 3/6/2013 (antes de se desligar do quadro de pessoal do município) , para prestar serviços à Construtora Lazio Ltda. constituem elementos integrantes do conjunto indiciário que permitiu a responsabilização nesta tomada de contas especial. 
18.	Porém, ao se levar em conta que Francisco Armen Uchoa de Mesquita e Armênia Uchoa de Mesquita não firmaram qualquer documento no âmbito do procedimento licitatório questionado e não integravam o quadro societário da empresa quando do recebimento dos pagamentos indevidos, torna-se frágil a desconsideração da personalidade jurídica com o objetivo de declará-los inabilitados para o exercício de cargo ou função pública e condená-los ao ressarcimento do dano.
19.	Por fim, em face do efeito devolutivo dos recursos, entende-se que a responsabilização de Mikael Rodrigues de Oliveira igualmente pode ser afastada, tendo em vista que:
	a) dos indícios de fraude objeto da citação (alínea "a" do subitem I.1, reproduzido no item 7 da instrução constante do relatório precedente) , a participação do pregoeiro é incontestável apenas quanto à adoção do pregão presencial em detrimento do eletrônico e às cláusulas do edital questionadas (alíneas a.4 e a.6) , as quais, extraídas do contexto delineado, seriam insuficientes para a conclusão de direcionamento da licitação;
	b) não há evidência bastante de que sua atuação foi preponderante para o sobrepreço decorrente da majoração indevida das rotas de transporte licitadas (que resultou no posterior superfaturamento em favor da Construtora Lazio Ltda.) , porquanto o termo de referência, com as especificações do objeto e as estimativas de gastos, foi elaborado pela secretária municipal de Educação, assim como os documentos relativos às prévias pesquisas de preços (peças 31, p. 19/23 e 48/52) ;
	c) não existe indicação de que o recorrente participou da etapa referente à execução contratual, na qual houve a liquidação e o pagamento das despesas, que estiveram a cargo daquela secretária (exemplo à peça 2, p. 19/72) . 
20.	Diante desse cenário, conclui-se, desde já, por prover os recursos de Francisca Rafaela Uchoa de Mesquita e Mikael Rodrigues de Oliveira, aproveitando-os em benefício de Armênia Uchoa de Mesquita e Francisco Armen Uchoa de Mesquita, para afastar suas responsabilidades e excluí-los da relação processual.
IV
21.	Quanto aos recursos de Sílvia Helena Cezário Araújo e Valdemar Araújo da Silva Filho, constata-se, na linha dos pareceres, que não há como isentá-los de responsabilidade.
22.	Relativamente à alegação de ilegitimidade passiva feita pelo prefeito Valdemar Araújo da Silva Filho, a jurisprudência desta Corte afirma que a delegação de competência não implica delegação de responsabilidade e que compete ao delegante a fiscalização dos atos de seus subordinados, especialmente nas situações - como no caso em tela - em que a importância do objeto e a materialidade dos recursos envolvidos exigem supervisão adequada. 
23.	Sobre esse ponto, cumpre destacar que, embora a nomeação, pelo prefeito, de Francisco Armen Uchoa de Mesquita para exercer o cargo de diretor executivo da Secretaria Municipal de Infraestrutura tenha ocorrido em 1º/3/2013 (peça 32, p. 105) , após a contratação questionada, assinada em 15/2/2013 (peça 32, p. 49) , aquele ato administrativo ratifica a proximidade do gestor municipal com o ex-sócio da empresa, que, na data da assinatura do ajuste (muito próxima à da nomeação) , tinha, como sócios, familiares do nomeado. Destarte, ainda que o prefeito não tenha assinado documentos relacionados ao procedimento licitatório e à execução do contrato, a responsabilidade, definida por culpa in vigilando, não pode ser mitigada.
24.	E, no caso de Sílvia Helena Cezário Araújo, o nexo de causalidade entre suas condutas e as irregularidades está devidamente comprovado, porque, como dito, ela foi a responsável pelo planejamento da contratação, pela gestão do contrato e pela ordenação de despesas. 
25.	No que diz respeito ao mérito do julgamento deste Tribunal, igualmente se concorda com os pareceres no sentido de que as alegações recursais não foram suficientes para descaracterizar os indícios de fraude e de direcionamento da contratação à empresa Construtora Lazio Ltda. e de majoração indevida das rotas de transporte previstas.
26.	Ressalte-se que, no Acórdão 3233/2017-TCU-Segunda Câmara, originador desta tomada de contas especial, o relator, ministro-substituto André Luís de Carvalho (peça 77) , já havia verificado que os indícios de fraudes suscitados, isoladamente, são pouco representativos, mas "o conjunto deles torna robusta a presunção de que o certame foi orquestrado para que a Construtora Lazio Ltda. fosse considerada vencedora do certame". 
27.	Quanto ao superfaturamento, a instrução apontou as diversas incongruências que impedem acatar as afirmações de ocorrência de mais de um percurso diário nas rotas do transporte escolar, com destaque para a insuficiência de tempo para percorrer as rotas repetidamente, incluindo paradas para embarque/desembarque de alunos, e o fato de o prefeito, na etapa inicial, ter tentado justificar as irregularidades com alegações diferentes (realização de transporte para atividades extracurriculares não previstas) e informações significativamente distintas acerca das distâncias indicadas pela Construtora Lazio Ltda., sendo que o próprio relatório apresentado pela contratada contradiz a afirmativa do prefeito sobre o transporte de alunos do Programa Mais Educação. 
28.	E, no voto que apreciou os embargos de declaração apresentados pelo prefeito contra o Acórdão 382/2018-TCU-Plenário, o relator, ministro Bruno Dantas, após reconhecer a omissão e proceder ao exame do relatório da auditoria realizada pela própria contratada nas rotas do transporte escolar, bem concluiu pela sua insuficiência para elidir as irregularidades, consoante trechos a seguir transcritos (peça 230) :
"13. 	Nesse sentido, o Tribunal de Contas dos Municípios do Estado do Ceará, após receber denúncia com o mesmo teor desta, fiscalizou in loco 16 das 20 rotas contratadas (as 4 outras não apresentaram diferenças na quilometragem entre o termo de referência e a denúncia) e comprovou diferenças significativas em todas elas. 
14. 	Apurou, ao final, um acréscimo indevido nas rotas de 153.640 km, ou seja, de 44,35% do montante (peça 39, p. 3-7) . Esse percentual configurou superfaturamento, em relação aos recursos federais, da ordem de R$ 158.335,22. O resultado dessa fiscalização embasou as citações e as condenações deste processo.
15. 	Embora o relatório produzido pela Construtora Lázio Ltda. tenha trazido mapas retirados do Google Earth para demonstrar a quilometragem de cada rota, não há como assegurar que o número de viagens feitas diariamente em cada trecho, indicadas pela empresa, corresponderam à realidade. 
16. 	São apresentadas listagens de alunos que alegadamente utilizaram os transportes, porém não há como interligar essas listas com as viagens que supostamente ocorreram. Não há como inferir, com base apenas nessas listas, que a quantidade de alunos apontada realmente utilizou o transporte. 
17. 	Também não há informações sobre como o transporte teria, de fato, ocorrido. Tomo, como exemplo, a rota 1. Segundo o relatório de auditoria, o total desse percurso pelo Google Earth seria de 6,6 km. Para se atingir os 80 km previstos de transporte diário, seriam necessárias 6 viagens de ida e 6 de volta. 
18. 	Para essa mesma rota, o Tribunal de Contas dos Municípios do Estado do Ceará apurou como quilometragem diária o montante de 26 km. Admitindo-se, apenas a título de argumentação, que a quilometragem de 6,6 km apontada no relatório para a rota 1 esteja correta, seriam realizadas apenas 2 viagens de ida e 2 de volta, ou seja, apenas um terço do que teria sido executado pela Construtora Lázio Ltda.
19. 	Em suma, o relatório não veio acompanhado de qualquer outra evidência quanto ao número de viagens ocorridas diariamente em cada rota. 
20. 	Por fim, o ponto que reputo mais relevante para elidir o superfaturamento não foi atacado pelo relatório apresentado pelo recorrente que é a não contestação do resultado da fiscalização do Tribunal de Contas dos Municípios do Estado do Ceará, que foi o documento que embasou as citações e condenação dos responsáveis. 
21. 	Na verdade, o relatório de auditoria, produzido pela empresa contratada e também condenada neste processo, foi elaborado 4 anos depois da execução dos serviços e buscou demonstrar como a empresa teria executado os serviços em consonância com o termo de referência. Verifica-se que os valores demonstrados pelo relatório alcançam sempre números muito próximos aos do termo de referência. 
22. 	Nessa mesma linha, outro ponto que chama a atenção é a ponderação do próprio relatório que diz que o termo de referência do certame era impreciso e que não especificou com clareza o percurso das rotas licitadas. Mesmo diante desse cenário, o relatório atesta que 11 das 20 rotas executadas pela empresa apresentam quilometragem exatamente igual ao do termo de referência.
23. 	Para outras 8 rotas, há pouquíssima variação na quilometragem executada e aquela disposta no termo de referência, não excedendo, no total diário, em um quilômetro de diferença, para mais ou para menos (peça 138, p. 11-79 e peça 139, p. 1-29) . 
24. 	Em conclusão, o relatório de auditoria apresentado não tem o condão de descaracterizar a irregularidade que gerou o débito imputado ao embargante." (destaquei) 
29.	Diante desse contexto, e tendo em vista que, não obstante as dificuldades iniciais apontadas pela 5ª Inspetoria da Diretoria de Fiscalização do TCM/CE, a fiscalização foi realizada (peça 236, p. 18/22) , bem como que os presentes recursos não vieram acompanhados de provas com potencial para descaracterizar as apurações feitas por aquele órgão nem para demonstrar a inexistência de fraude e de superfaturamento, conclui-se por negar provimento aos apelos interpostos por Sílvia Helena Cezário Araújo e Valdemar Araújo da Silva Filho.
30.	Esse desfecho não se altera mesmo após exame da nova manifestação apresentada pelo prefeito, consistente em memorial por meio do qual o responsável i) anexou outro relatório de vistoria (desta vez firmado, em 20/3/2020, por David Angelo Linhares Maciel, Crea-CE 48151) , com cópias de fotos do Google Earth dos supostos itinerários das rotas de transporte, ii) reiterou as alegações de que as falhas cometidas teriam sido formais e iii) solicitou o retorno do processo à unidade técnica para avaliação e, ao final, o julgamento pela regularidade de suas contas (peças 293/345) .
31.	A jurisprudência deste Tribunal apregoa que, após o término da fase de instrução, somente é cabível a apresentação de memorias de caráter informativo  (art. 160, §§ 1º e 3º, do Regimento Interno/TCU) , os quais não devem conter inovação nas provas ou nas razões recursais já formuladas  (Acórdão 7364/2014-TCU-Segunda Câmara, da relatoria do ministro Aroldo Cedraz, e 1.450 e 1.880/2015 - Plenário, da relatoria do ministro-substituto Marcos Bemquerer e do ministro Bruno Dantas, respectivamente, entre vários outros) .
32.	De qualquer sorte, neste caso, o relatório ora anexado revela-se insuficiente para elidir a irregularidade, uma vez que reforça as incongruências detectadas nas alegações e nas provas juntadas, ao trazer outra justificativa com o objetivo de eliminar o débito, relativa à utilização, em algumas rotas, de mais um veículo para fazer o itinerário de ida e volta dos alunos nas rotas contratadas, em contraste com a afirmativa contida no relatório anterior, elaborado pela empresa contratada, de que apenas um/uma ônibus/Kombi efetuava cada itinerário mais de uma vez, diariamente (peças 138/9) .
33.	 O resumo do último relatório (peça 294, p. 136) evidencia resultados diferentes dos contidos no relatório anterior, conforme se extrai do voto do ministro Bruno Dantas que conduziu o Acórdão 491/2019-TCU-Plenário (reproduzido parcialmente no item 28 desta peça) . Enquanto o antigo indicava que 11 das 20 rotas apresentavam quilometragem exatamente igual ao do termo de referência, o último aponta apenas uma rota com quilometragem idêntica à da licitação, porém as diferenças continuam de pequena monta, totalizando 2,54km a menos em relação ao termo de referência. 
34.	Em consequência disso e da falta de qualquer prova da utilização de mais de um veículo nas rotas, ambos os relatórios carecem de credibilidade, o que torna desnecessário o retorno dos autos à unidade técnica. Resta, assim, somente ratificar a conclusão pela negativa de provimento ao recurso do prefeito.
	Ante todo o exposto, ao acolher os fundamentos da instrução como razões de decidir, exceto no que diz respeito à inexistência de nulidade na citação de Francisca Rafaela Uchoa de Mesquita e ao não provimento dos recursos mencionados no item 20 desta peça, voto por que o Tribunal aprove a minuta de acórdão que submeto à sua deliberação.
TCU, Sala das Sessões Ministro Luciano Brandão Alves de Souza, em 8 de abril de 2020.
ANA ARRAES 
Relatora